---
title: "Bevölkerung"

format:
  html:
    toc: true
    toc-location: left
---

## Bevölkerungsentwicklung in der Grafschaft Bentheim

Hier werden die langfristige Bevölkerungsentwicklung des Landkreises Grafschaft Bentheim sowie die Entwicklungen seiner 25 Gemeinden dargestellt.

Für die langfristigen Zeitreihen werden historische Bevölkerungsstände bis 1970 mit den ab 1973 jährlich verfügbaren Bevölkerungszahlen des **LSN-Online-Portals** kombiniert. Ab 1973 wird ausschließlich die **Gesamtbevölkerung** verwendet; geschlechtsspezifische Angaben, Fläche und Bevölkerungsdichte werden nicht dargestellt.

Im Mouseover wird zusätzlich das **Durchschnittsalter der Bevölkerung** angezeigt, sofern für das jeweilige Jahr ein Originalwert in der LSN-Tabelle vorliegt.

```{r}
#| label: kennzahlen
#| include: false

library(readr)
library(dplyr)
library(scales)

# -------------------------------------------------
# Kreiszeitreihe
# -------------------------------------------------

bevoelkerung_kreis <- read_csv2(
  "data/bevoelkerung_grafschaft_1821_2026_mit_alter.csv",
  col_types = cols(
    jahr = col_integer(),
    bevoelkerung = col_double(),
    durchschnittsalter = col_double()
  ),
  show_col_types = FALSE
) |>
  transmute(
    year = jahr,
    population = bevoelkerung,
    durchschnittsalter = durchschnittsalter
  ) |>
  arrange(year)


# -------------------------------------------------
# Gemeindereihen
#
# Historische Werte bis 1970 +
# jährliche LSN-Werte 1973–2026
# -------------------------------------------------

bevoelkerung_gemeinden <- read_csv2(
  "data/bevoelkerung_gemeinden_1821_2026_mit_alter.csv",
  col_types = cols(
    lsn_code = col_character(),
    ags_8 = col_character(),
    year = col_integer(),
    population = col_double(),
    durchschnittsalter = col_double(),
    .default = col_character()
  ),
  show_col_types = FALSE
) |>
  arrange(
    region_name,
    year
  )


# -------------------------------------------------
# Kennzahlen Landkreis
# -------------------------------------------------

kennzahlen_2022 <- bevoelkerung_kreis |>
  filter(
    year == 2022
  ) |>
  pull(
    population
  )

kennzahlen_2025 <- bevoelkerung_kreis |>
  filter(
    year == 2025
  ) |>
  pull(
    population
  )


# -------------------------------------------------
# Prozentuale Veränderung 2022–2025
# -------------------------------------------------

veraenderung_2022_2025 <-
  100 * (
    kennzahlen_2025 /
      kennzahlen_2022 - 1
  )


trend_text <- paste0(
  ifelse(
    veraenderung_2022_2025 > 0,
    "+",
    ""
  ),
  format(
    round(
      veraenderung_2022_2025,
      1
    ),
    decimal.mark = ",",
    nsmall = 1
  ),
  " %"
)


trend_farbe <- ifelse(
  veraenderung_2022_2025 > 0,
  "#2E7D32",
  ifelse(
    veraenderung_2022_2025 < 0,
    "#C62828",
    "#666666"
  )
)


# -------------------------------------------------
# Größte Gemeinde 2025
# -------------------------------------------------

bev_2025_tmp <- bevoelkerung_gemeinden |>
  filter(
    year == 2025
  )

groesste_gemeinde <- bev_2025_tmp[
  which.max(
    bev_2025_tmp$population
  ),
]
```


::: {.columns}

::: {.column width="33%"}

::: {.card}
::: {.card-body}

## `r scales::number(kennzahlen_2025, big.mark = ".", decimal.mark = ",")`

**Einwohner 2025**

Landkreis Grafschaft Bentheim

:::
:::

:::


::: {.column width="33%"}

::: {.card}
::: {.card-body}

## <span style="color:`r trend_farbe`; font-weight:800;">`r trend_text`</span>

**Veränderung 2022–2025**

Bevölkerungsentwicklung

:::
:::

:::


::: {.column width="33%"}

::: {.card}
::: {.card-body}

## `r scales::number(groesste_gemeinde$population, big.mark = ".", decimal.mark = ",")`

**`r groesste_gemeinde$region_name`**

größte Gemeinde 2025

:::
:::

:::

:::


## Langfristige Bevölkerungsentwicklung

Die Grafik zeigt die Bevölkerungsentwicklung des gesamten Landkreises von **1821 bis 2026**. Historische Einzelwerte reichen bis 1970; ab 1973 liegt eine jährliche Bevölkerungsreihe vor. Bewege den Mauszeiger über einen Punkt, um **Jahr, Einwohnerzahl und – soweit verfügbar – das Durchschnittsalter** anzuzeigen.

```{r}
#| label: bevoelkerungsentwicklung
#| echo: false
#| warning: false
#| message: false

library(plotly)
library(scales)

# -------------------------------------------------
# Darstellung vorbereiten
# -------------------------------------------------

bevoelkerung_kreis_plot <- bevoelkerung_kreis |>
  mutate(

    population_label =
      scales::number(
        population,
        big.mark = ".",
        decimal.mark = ",",
        accuracy = 1
      ),

    durchschnittsalter_label =
      ifelse(
        is.na(durchschnittsalter),
        "",
        paste0(
          format(
            round(
              durchschnittsalter,
              1
            ),
            decimal.mark = ",",
            nsmall = 1
          ),
          " Jahre"
        )
      ),

    hover_text =
      ifelse(
        is.na(durchschnittsalter),

        paste0(
          "<b>Grafschaft Bentheim</b>",
          "<br>Jahr: ",
          year,
          "<br>Einwohner: ",
          population_label
        ),

        paste0(
          "<b>Grafschaft Bentheim</b>",
          "<br>Jahr: ",
          year,
          "<br>Einwohner: ",
          population_label,
          "<br>Durchschnittsalter (31.12.): ",
          durchschnittsalter_label
        )
      ),

    marker_size =
      ifelse(
        year < 1973,
        7,
        4.5
      )
  )


# -------------------------------------------------
# Y-Achse mit deutschen Tausendertrennzeichen
# -------------------------------------------------

y_breaks_kreis <- pretty(
  range(
    bevoelkerung_kreis_plot$population,
    na.rm = TRUE
  ),
  n = 6
)

y_breaks_kreis <- y_breaks_kreis[
  y_breaks_kreis >= 0
]

y_labels_kreis <- scales::number(
  y_breaks_kreis,
  big.mark = ".",
  decimal.mark = ",",
  accuracy = 1
)


# -------------------------------------------------
# Dezente Referenzlinien
# -------------------------------------------------

basislinien_kreis <- lapply(

  c(
    1973,
    1987,
    2011,
    2022
  ),

  function(jahr) {

    list(

      type = "line",

      x0 = jahr,
      x1 = jahr,

      y0 = 0,
      y1 = 1,

      yref = "paper",

      line = list(
        color = "rgba(90,90,90,0.28)",
        width = 1,
        dash = "dot"
      )
    )
  }
)


# -------------------------------------------------
# Interaktive Grafik
# -------------------------------------------------

p_kreis <- plot_ly(

  data =
    bevoelkerung_kreis_plot,

  x =
    ~year,

  y =
    ~population,

  type =
    "scatter",

  mode =
    "lines+markers",

  line = list(
    color = "#2E6B3E",
    width = 3
  ),

  marker = list(
    color = "#2E6B3E",
    size = bevoelkerung_kreis_plot$marker_size,
    opacity = 0.85
  ),

  text =
    ~hover_text,

  hovertemplate =
    "%{text}<extra></extra>"
) |>

  layout(

    title = list(
      text = "<b>Grafschaft Bentheim insgesamt</b>",
      x = 0,
      xanchor = "left",
      font = list(
        size = 20
      )
    ),

    xaxis = list(

      title = "",

      showgrid = FALSE,

      zeroline = FALSE,

      tickmode = "array",

      tickvals = c(
        1821,
        1871,
        1925,
        1950,
        1973,
        1990,
        2010,
        2026
      ),

      ticktext = c(
        "1821",
        "1871",
        "1925",
        "1950",
        "1973",
        "1990",
        "2010",
        "2026"
      ),

      linecolor = "#D9D9D9",

      ticks = "outside"
    ),

    yaxis = list(

      title = "Einwohner",

      tickmode = "array",

      tickvals =
        y_breaks_kreis,

      ticktext =
        y_labels_kreis,

      gridcolor =
        "#E9ECEF",

      zeroline = FALSE,

      linecolor =
        "#D9D9D9"
    ),

    showlegend =
      FALSE,

    hovermode =
      "closest",

    hoverlabel = list(
      align = "left"
    ),

    shapes =
      basislinien_kreis,

    annotations = list(

      list(
        x = 1973,
        y = 1.03,
        xref = "x",
        yref = "paper",
        text = "jährliche LSN-Reihe ab 1973",
        showarrow = FALSE,
        xanchor = "left",
        font = list(
          size = 11,
          color = "#6C757D"
        )
      )
    ),

    plot_bgcolor =
      "white",

    paper_bgcolor =
      "white",

    margin = list(
      t = 75,
      r = 25,
      b = 55,
      l = 90
    )
  ) |>

  config(
    displayModeBar = FALSE,
    responsive = TRUE
  )

p_kreis
```

<div class="small text-muted" style="margin-top:0.35rem;">
<strong>Quelle:</strong> Bevölkerungsstände: historische Reihe bis 1970; ab 1973 Landesamt für Statistik Niedersachsen (LSN), Tabelle Z100001G, Gesamtbevölkerung, Stichtag 30.06. Durchschnittsalter: LSN, Tabelle Z100004G, Geschlecht insgesamt, Stichtag 31.12.
</div>

<div class="small text-muted" style="margin-top:0.25rem;">
<strong>Hinweis:</strong> Die dezenten senkrechten Linien markieren den Beginn der jährlichen LSN-Reihe 1973 sowie wichtige Änderungen der statistischen Datengrundlage. Langfristige Veränderungen über diese Übergänge hinweg sollten vorsichtig interpretiert werden.
</div>


## Datengrundlage

Die langfristigen Reihen reichen bis in das Jahr **1821** zurück. Bis einschließlich 1970 werden historische Bevölkerungsstände verwendet. Für 1971 und 1972 liegen in der hier verwendeten Reihe keine Werte vor; es werden keine Werte interpoliert.

Ab **1973** werden für den Landkreis und für alle 25 Gemeinden die jährlich verfügbaren Werte der **Gesamtbevölkerung** aus der LSN-Online-Tabelle Z100001G genutzt. Die Werte beziehen sich auf den **Stichtag 30.06.** des jeweiligen Jahres.

Geschlechtsspezifische Angaben, Katasterfläche und Bevölkerungsdichte aus der LSN-Bevölkerungstabelle werden auf dieser Seite nicht dargestellt.

Das **Durchschnittsalter** stammt aus der LSN-Online-Tabelle Z100004G und bezieht sich auf die Gesamtbevölkerung zum **31.12.** des jeweiligen Jahres. Wichtig: In der bereitgestellten Tabelle liegen Werte für **1970, 1975, 1980, 1985, 1990, 1995, 2000, 2005 und 2010** sowie anschließend **jährlich von 2011 bis 2025** vor. Für die dazwischenliegenden Jahre wird nichts interpoliert.


## Entwicklung der einzelnen Gemeinden

Wähle eine Gemeinde aus, um ihre langfristige Bevölkerungsentwicklung zu betrachten. Auch hier werden ab 1973 die jährlich verfügbaren LSN-Bevölkerungswerte verwendet. Im Mouseover wird zusätzlich das Durchschnittsalter angezeigt, sofern für das jeweilige Jahr ein Originalwert vorliegt.

```{r}
#| label: gemeinden-interaktiv
#| echo: false
#| warning: false
#| message: false

library(plotly)

# -------------------------------------------------
# Gemeinden alphabetisch sortieren
# -------------------------------------------------

gemeinden <- sort(
  unique(
    bevoelkerung_gemeinden$region_name
  )
)


# -------------------------------------------------
# Nordhorn als Startansicht
# -------------------------------------------------

default_index <- which(
  gemeinden == "Nordhorn"
)


# -------------------------------------------------
# Plot aufbauen
# -------------------------------------------------

p <- plot_ly()


for (i in seq_along(gemeinden)) {

  g <- gemeinden[i]


  daten_gemeinde <- bevoelkerung_gemeinden |>

    filter(
      region_name == g
    ) |>

    arrange(year) |>

    mutate(

      population_label =
        scales::number(
          population,
          big.mark = ".",
          decimal.mark = ",",
          accuracy = 1
        ),

      durchschnittsalter_label =
        ifelse(
          is.na(durchschnittsalter),
          "",
          paste0(
            format(
              round(
                durchschnittsalter,
                1
              ),
              decimal.mark = ",",
              nsmall = 1
            ),
            " Jahre"
          )
        ),

      hover_text =
        ifelse(
          is.na(durchschnittsalter),

          paste0(
            "<b>",
            g,
            "</b>",
            "<br>Jahr: ",
            year,
            "<br>Einwohner: ",
            population_label
          ),

          paste0(
            "<b>",
            g,
            "</b>",
            "<br>Jahr: ",
            year,
            "<br>Einwohner: ",
            population_label,
            "<br>Durchschnittsalter (31.12.): ",
            durchschnittsalter_label
          )
        ),

      marker_size =
        ifelse(
          year < 1973,
          7,
          4.5
        )
    )


  p <- p |>

    add_trace(

      data =
        daten_gemeinde,

      x =
        ~year,

      y =
        ~population,

      type =
        "scatter",

      mode =
        "lines+markers",

      name =
        g,

      visible =
        i == default_index,

      line = list(
        color = "#2E6B3E",
        width = 3
      ),

      marker = list(
        color = "#2E6B3E",
        size = daten_gemeinde$marker_size,
        opacity = 0.85
      ),

      text =
        ~hover_text,

      hovertemplate =
        "%{text}<extra></extra>"
    )
}


# -------------------------------------------------
# Dropdown-Menü
# -------------------------------------------------

buttons <- lapply(

  seq_along(gemeinden),

  function(i) {

    sichtbar <- rep(
      FALSE,
      length(gemeinden)
    )

    sichtbar[i] <- TRUE


    list(

      method =
        "update",

      args = list(

        list(
          visible =
            sichtbar
        ),

        list(

          title = list(
            text = paste0(
              "<b>",
              gemeinden[i],
              "</b>"
            ),
            x = 0,
            xanchor = "left"
          )
        )
      ),

      label =
        gemeinden[i]
    )
  }
)


# -------------------------------------------------
# Dezente Linien für Änderungen der Datengrundlage
# -------------------------------------------------

basislinien <- lapply(

  c(
    1973,
    1987,
    2011,
    2022
  ),

  function(jahr) {

    list(

      type =
        "line",

      x0 =
        jahr,

      x1 =
        jahr,

      y0 =
        0,

      y1 =
        1,

      yref =
        "paper",

      line = list(
        color = "rgba(90,90,90,0.28)",
        width = 1,
        dash = "dot"
      )
    )
  }
)


# -------------------------------------------------
# Layout
# -------------------------------------------------

p_gemeinden <- p |>

  layout(

    title = list(

      text =
        "<b>Nordhorn</b>",

      x =
        0,

      xanchor =
        "left",

      font = list(
        size = 20
      )
    ),


    xaxis = list(

      title =
        "",

      showgrid =
        FALSE,

      zeroline =
        FALSE,

      linecolor =
        "#D9D9D9",

      ticks =
        "outside"
    ),


    yaxis = list(

      title =
        "Einwohner",

      gridcolor =
        "#E9ECEF",

      zeroline =
        FALSE,

      linecolor =
        "#D9D9D9"
    ),


    showlegend =
      FALSE,


    hovermode =
      "closest",


    hoverlabel = list(
      align = "left"
    ),


    updatemenus = list(

      list(

        type =
          "dropdown",

        x =
          0,

        y =
          1.18,

        xanchor =
          "left",

        yanchor =
          "top",

        active =
          default_index - 1,

        buttons =
          buttons,

        direction =
          "down",

        showactive =
          TRUE
      )
    ),


    shapes =
      basislinien,


    plot_bgcolor =
      "white",

    paper_bgcolor =
      "white",


    margin = list(
      t = 115,
      r = 25,
      b = 55,
      l = 90
    )
  ) |>

  config(
    displayModeBar = FALSE,
    responsive = TRUE
  )

p_gemeinden
```

<div class="small text-muted" style="margin-top:0.35rem;">
<strong>Quelle:</strong> Bevölkerungsstände: historische Reihe bis 1970; ab 1973 Landesamt für Statistik Niedersachsen (LSN), Tabelle Z100001G, Gesamtbevölkerung, Stichtag 30.06. Durchschnittsalter: LSN, Tabelle Z100004G, Geschlecht insgesamt, Stichtag 31.12.
</div>


## Bevölkerungsentwicklung auf Gemeindeebene

Die Karte zeigt die prozentuale Veränderung der Bevölkerung zwischen **2022 und 2025**. Beide Jahre stammen aus der neuen jährlich verfügbaren LSN-Reihe und beziehen sich auf den Stichtag 30.06.

```{r}
#| label: gemeindekarte
#| echo: false
#| warning: false
#| message: false

library(sf)
library(dplyr)
library(leaflet)

# -------------------------------------------------
# Bevölkerungsdaten
#
# Dieselbe neue Gemeindereihe wie oben
# -------------------------------------------------

bev_map <- bevoelkerung_gemeinden


# -------------------------------------------------
# Gemeindegrenzen einlesen
# -------------------------------------------------

grafschaft_map <- st_read(
  "data/grafschaft_gemeinden.geojson",
  quiet = TRUE
)


# -------------------------------------------------
# Bevölkerung 2022
# -------------------------------------------------

bev_2022 <- bev_map |>

  filter(
    year == 2022
  ) |>

  select(
    ags_8,
    population_2022 =
      population
  )


# -------------------------------------------------
# Bevölkerung 2025
# -------------------------------------------------

bev_2025 <- bev_map |>

  filter(
    year == 2025
  ) |>

  select(
    ags_8,
    region_name,
    population_2025 =
      population
  )


# -------------------------------------------------
# Jahre miteinander verbinden
# -------------------------------------------------

bev_vergleich <- bev_2025 |>

  left_join(
    bev_2022,
    by = "ags_8"
  ) |>

  mutate(

    veraenderung_abs =
      population_2025 -
        population_2022,

    veraenderung_prozent =
      100 * (
        population_2025 /
          population_2022 - 1
      )
  )


# -------------------------------------------------
# Mit amtlichen Gemeindegrenzen verbinden
# -------------------------------------------------

karte <- grafschaft_map |>

  left_join(
    bev_vergleich,
    by = c(
      "SCH_GEM" = "ags_8"
    )
  ) |>

  st_transform(4326)


# -------------------------------------------------
# Prüfen, ob alle 25 Gemeinden Daten haben
# -------------------------------------------------

stopifnot(
  nrow(karte) == 25,
  all(
    !is.na(
      karte$veraenderung_prozent
    )
  )
)


# -------------------------------------------------
# Symmetrische Farbskala um 0
# -------------------------------------------------

max_abs <- max(
  abs(
    karte$veraenderung_prozent
  ),
  na.rm = TRUE
)


pal <- colorNumeric(

  palette = c(
    "#C62828",
    "#FDD835",
    "#2E7D32"
  ),

  domain = c(
    -max_abs,
    max_abs
  )
)


# -------------------------------------------------
# Popup-Texte
# -------------------------------------------------

karte <- karte |>

  mutate(

    popup = paste0(

      "<strong>",
      BEZ_GEM,
      "</strong><br>",

      "Einwohner 2022: ",
      format(
        population_2022,
        big.mark = ".",
        decimal.mark = ","
      ),

      "<br>",

      "Einwohner 2025: ",
      format(
        population_2025,
        big.mark = ".",
        decimal.mark = ","
      ),

      "<br>",

      "Veränderung: ",
      ifelse(
        veraenderung_abs > 0,
        "+",
        ""
      ),

      format(
        veraenderung_abs,
        big.mark = ".",
        decimal.mark = ","
      ),

      "<br>",

      "Veränderung in %: ",
      ifelse(
        veraenderung_prozent > 0,
        "+",
        ""
      ),

      format(
        round(
          veraenderung_prozent,
          1
        ),
        decimal.mark = ",",
        nsmall = 1
      ),

      " %"
    )
  )


# -------------------------------------------------
# Kartenausschnitt
# -------------------------------------------------

bbox <- st_bbox(
  karte
)


# -------------------------------------------------
# Karte
# -------------------------------------------------

leaflet(
  karte
) |>

  addProviderTiles(
    providers$OpenStreetMap.Mapnik
  ) |>

  addPolygons(

    fillColor =
      ~pal(
        veraenderung_prozent
      ),

    fillOpacity =
      0.8,

    color =
      "white",

    weight =
      1.5,

    popup =
      ~popup,

    label =
      ~BEZ_GEM,

    highlightOptions =
      highlightOptions(

        weight =
          3,

        color =
          "#333333",

        bringToFront =
          TRUE
      )
  ) |>

  addLegend(

    position =
      "bottomright",

    pal =
      pal,

    values =
      ~veraenderung_prozent,

    title =
      "Veränderung<br>2022–2025 (%)",

    opacity =
      0.9
  ) |>

  fitBounds(

    lng1 =
      unname(
        bbox["xmin"]
      ),

    lat1 =
      unname(
        bbox["ymin"]
      ),

    lng2 =
      unname(
        bbox["xmax"]
      ),

    lat2 =
      unname(
        bbox["ymax"]
      )
  )
```

<div class="small text-muted" style="margin-top:0.35rem;">
<strong>Quelle:</strong> Landesamt für Statistik Niedersachsen (LSN), Tabelle Z100001G, Gesamtbevölkerung, Stichtag 30.06.; Gemeindegrenzen: LGLN Niedersachsen.
</div>

