---
title: "Gesundheit"

format:
  html:
    toc: true
    toc-location: left
---

## Krebs in der Grafschaft Bentheim

Hier werden kleinräumige Krebsdaten für die sieben regionalen Beobachtungseinheiten der Grafschaft Bentheim dargestellt. Datengrundlage ist der **Kleinräumige Krebsatlas des Epidemiologischen Krebsregisters Niedersachsen** für die Diagnosejahre **2013–2022**.

Dargestellt werden **Krebs gesamt (C00–C97 ohne C44)** sowie **Darmkrebs (C18–C20)**, **Lungenkrebs (C33–C34)**, **malignes Melanom der Haut (C43)**, **Brustkrebs (C50)** und **Prostatakrebs (C61)**. Für Krebs gesamt, Darmkrebs, Lungenkrebs und Melanom können die Ergebnisse für **Gesamt**, **Frauen** und **Männer** betrachtet werden; Brustkrebs wird für **Frauen**, Prostatakrebs für **Männer** ausgewiesen.

Zur regionalen Einordnung werden zwei Kennzahlen verwendet: die **altersstandardisierte Inzidenzrate (ASR)** für den altersbereinigten Vergleich der Erkrankungshäufigkeit und das **standardisierte Inzidenzverhältnis (SIR)** für den Vergleich mit dem niedersächsischen Referenzniveau.

## Altersstandardisierte Inzidenzrate

Die altersstandardisierte Inzidenzrate (ASR) gibt an, wie viele Neuerkrankungen je **100.000 Einwohner und Jahr** zu erwarten wären, wenn die betrachteten Regionen dieselbe Altersstruktur wie die verwendete Standardbevölkerung hätten. Dadurch lassen sich Regionen trotz unterschiedlicher Altersstrukturen besser miteinander vergleichen.

Die im Mouseover bzw. beim **Antippen eines Datenpunkts auf mobilen Geräten** angegebene **Fallzahl 2013–2022** ist davon zu unterscheiden: Sie bezeichnet die absolute Zahl der im gesamten Zehnjahreszeitraum registrierten Neuerkrankungen.

::: {.callout-note title="Lesebeispiel"}
Steht bei einem Gebiet beispielsweise **Fallzahl 2013–2022: 1.500**, wurden dort im gesamten Zeitraum 2013–2022 insgesamt 1.500 Neuerkrankungen registriert. Rein rechnerisch entspricht das durchschnittlich etwa **150 Fällen pro Jahr**.

Eine **ASR von 325,4 je 100.000 Einwohner/Jahr** bedeutet dagegen nicht, dass dort tatsächlich 325,4 Fälle pro Jahr beobachtet wurden. Die ASR ist eine altersstandardisierte Rate: Sie beschreibt die durchschnittliche jährliche Erkrankungshäufigkeit je 100.000 Einwohner unter der Altersstruktur der Standardbevölkerung. Die ASR lässt sich deshalb nicht einfach aus der absoluten Fallzahl und der Einwohnerzahl berechnen.
:::

::: {.gesundheit-chart .gesundheit-chart-asr}

```{r}
#| label: krebs-asr-interaktiv
#| echo: false
#| warning: false
#| message: false

library(readr)
library(dplyr)
library(plotly)

# -------------------------------------------------
# ASR-Masterdatei mit allen Diagnosen einlesen
# -------------------------------------------------

krebs <- read_csv2(
  "data/gesundheit/krebs/asr_master_alle_diagnosen_grafschaft.csv",
  show_col_types = FALSE
)

krebs <- krebs |>
  mutate(
    gebiet_anzeige = gebiet
  )


# -------------------------------------------------
# Farben nach Geschlecht
# -------------------------------------------------

farben <- c(
  "Gesamt" = "#2E6B3E",
  "Frauen" = "#C2185B",
  "Männer" = "#4F6F8F"
)


# -------------------------------------------------
# Gültige Diagnose-Geschlechts-Kombinationen
# -------------------------------------------------

auswahl <- data.frame(

  diagnose = c(
    "Krebs gesamt",
    "Krebs gesamt",
    "Krebs gesamt",

    "Darmkrebs",
    "Darmkrebs",
    "Darmkrebs",

    "Lungenkrebs",
    "Lungenkrebs",
    "Lungenkrebs",

    "Melanom",
    "Melanom",
    "Melanom",

    "Brustkrebs",

    "Prostatakrebs"
  ),

  diagnose_anzeige = c(
    "Krebs gesamt (C00–C97 ohne C44)",
    "Krebs gesamt (C00–C97 ohne C44)",
    "Krebs gesamt (C00–C97 ohne C44)",

    "Darmkrebs (C18–C20)",
    "Darmkrebs (C18–C20)",
    "Darmkrebs (C18–C20)",

    "Lungenkrebs (C33–C34)",
    "Lungenkrebs (C33–C34)",
    "Lungenkrebs (C33–C34)",

    "Malignes Melanom der Haut (C43)",
    "Malignes Melanom der Haut (C43)",
    "Malignes Melanom der Haut (C43)",

    "Brustkrebs (C50)",

    "Prostatakrebs (C61)"
  ),

  geschlecht = c(
    "Gesamt",
    "Frauen",
    "Männer",

    "Gesamt",
    "Frauen",
    "Männer",

    "Gesamt",
    "Frauen",
    "Männer",

    "Gesamt",
    "Frauen",
    "Männer",

    "Frauen",

    "Männer"
  ),

  stringsAsFactors = FALSE
)


# -------------------------------------------------
# Beschriftung für Dropdown
# -------------------------------------------------

auswahl <- auswahl |>
  mutate(
    label = paste(
      diagnose_anzeige,
      "–",
      geschlecht
    )
  )


# -------------------------------------------------
# Für jede Auswahl eigene Sortierung erzeugen
#
# Intern aufsteigend sortiert:
# dadurch erscheint die höchste ASR oben.
# -------------------------------------------------

reihenfolgen <- lapply(
  seq_len(nrow(auswahl)),
  function(i) {

    daten_tmp <- krebs |>
      filter(
        diagnose == auswahl$diagnose[i],
        geschlecht == auswahl$geschlecht[i]
      ) |>
      arrange(
        asr
      )

    daten_tmp$gebiet_anzeige
  }
)


# -------------------------------------------------
# Plot erzeugen
# -------------------------------------------------

p <- plot_ly()

for (i in seq_len(nrow(auswahl))) {

  diagnose_i <- auswahl$diagnose[i]
  diagnose_anzeige_i <- auswahl$diagnose_anzeige[i]
  geschlecht_i <- auswahl$geschlecht[i]

  daten_i <- krebs |>
    filter(
      diagnose == diagnose_i,
      geschlecht == geschlecht_i
    ) |>
    arrange(
      asr
    ) |>
    mutate(

      # Diagnose und Geschlecht werden fest
      # in den jeweiligen Datensatz geschrieben.
      diagnose_anzeige_plot =
        diagnose_anzeige_i,

      geschlecht_plot =
        geschlecht_i,

      asr_label = format(
        round(asr, 2),
        decimal.mark = ",",
        nsmall = 2
      ),

      fallzahl_label = format(
        fallzahl,
        big.mark = ".",
        decimal.mark = ","
      ),

      bevoelkerung_label = format(
        bevoelkerung,
        big.mark = ".",
        decimal.mark = ","
      )
    )


  p <- p |>
    add_trace(

      data = daten_i,

      x = ~asr,
      y = ~gebiet_anzeige,

      type = "bar",
      orientation = "h",

      visible = i == 1,

      name = auswahl$label[i],

      marker = list(
        color = unname(
          farben[geschlecht_i]
        )
      ),

      # Im Balken steht nur die ASR
      text = ~asr_label,

      textposition = "inside",

      insidetextanchor = "end",

      textfont = list(
        color = "white",
        size = 13
      ),

      # -------------------------------------------------
      # Mouseover
      # -------------------------------------------------

      hovertext = ~paste0(
        "<b>", gebiet_anzeige, "</b>",
        "<br>Diagnose: ", diagnose_anzeige_plot,
        "<br>Geschlecht: ", geschlecht_plot,
        "<br>ASR: ", asr_label, " je 100.000 Einwohner/Jahr",
        "<br>Fallzahl 2013–2022: ", fallzahl_label,
        "<br>Bevölkerung: ", bevoelkerung_label
      ),

      hoverinfo = "text"
    )
}


# -------------------------------------------------
# Dropdown erzeugen
# -------------------------------------------------

buttons <- lapply(
  seq_len(nrow(auswahl)),
  function(i) {

    sichtbar <- rep(
      FALSE,
      nrow(auswahl)
    )

    sichtbar[i] <- TRUE

    list(

      method = "update",

      args = list(

        list(
          visible = sichtbar
        ),

        list(

          title = list(
            text = paste(
              auswahl$diagnose[i],
              "–",
              auswahl$geschlecht[i]
            )
          ),

          yaxis = list(
            title = "",
            categoryorder = "array",
            categoryarray =
              reihenfolgen[[i]]
          ),

          xaxis = list(
            title =
              "Altersstandardisierte Inzidenzrate je 100.000 Einwohner/Jahr",
            rangemode = "tozero",
            autorange = TRUE
          )
        )
      ),

      label = paste(
        auswahl$diagnose[i],
        "–",
        auswahl$geschlecht[i]
      )
    )
  }
)


# -------------------------------------------------
# Layout
# -------------------------------------------------

p_asr <- p |>
  layout(

    title = list(
      text = "Krebs gesamt – Gesamt",
      x = 0.5,
      xanchor = "center"
    ),

    xaxis = list(
      title =
        "Altersstandardisierte Inzidenzrate je 100.000 Einwohner/Jahr",
      rangemode = "tozero"
    ),

    yaxis = list(
      title = "",
      categoryorder = "array",
      categoryarray =
        reihenfolgen[[1]]
    ),

    hoverlabel = list(
      align = "left"
    ),

    hovermode = "closest",

    showlegend = FALSE,

    updatemenus = list(
      list(

        type = "dropdown",

        x = 0,
        y = 1.15,

        xanchor = "left",
        yanchor = "top",

        active = 0,

        buttons = buttons
      )
    ),

    margin = list(
      l = 160,
      r = 30,
      t = 120,
      b = 60
    )
  ) |>

  config(
    displayModeBar = FALSE,
    responsive = TRUE
  )


# -------------------------------------------------
# Responsive Verhalten für Smartphone / Tablet
# -------------------------------------------------

p_asr <- htmlwidgets::onRender(
  p_asr,
  "
  function(el, x) {

    var gebieteVoll = [
      'Nordhorn, Stadt',
      'Neuenhaus, SG',
      'Emlichheim, SG',
      'Uelsen, SG',
      'Bad Bentheim, Stadt',
      'Schüttorf, SG',
      'Wietmarschen'
    ];

    var gebieteKurz = [
      'Nordhorn',
      'Neuenhaus',
      'Emlichheim',
      'Uelsen',
      'Bad Bentheim',
      'Schüttorf',
      'Wietmarschen'
    ];

    var menu =
      x.layout &&
      x.layout.updatemenus &&
      x.layout.updatemenus.length
        ? x.layout.updatemenus[0]
        : null;

    var buttons =
      menu && menu.buttons
        ? menu.buttons
        : [];

    var wrapper =
      document.createElement('div');

    wrapper.className =
      'mobile-plotly-select-wrap';

    var label =
      document.createElement('label');

    label.className =
      'mobile-plotly-select-label';

    label.textContent =
      'Diagnose und Geschlecht auswählen';

    var select =
      document.createElement('select');

    select.className =
      'mobile-plotly-select';

    select.setAttribute(
      'aria-label',
      'Diagnose und Geschlecht auswählen'
    );

    buttons.forEach(
      function(button, index) {

        var option =
          document.createElement('option');

        option.value =
          String(index);

        option.textContent =
          button.label;

        if (
          menu &&
          typeof menu.active === 'number' &&
          menu.active === index
        ) {
          option.selected = true;
        }

        select.appendChild(option);
      }
    );

    wrapper.appendChild(label);
    wrapper.appendChild(select);

    if (el.parentNode) {
      el.parentNode.insertBefore(
        wrapper,
        el
      );
    }


    function responsiveASR() {

      var mobile =
        window.innerWidth <= 600;

      wrapper.style.display =
        mobile ? 'block' : 'none';

      Plotly.restyle(
        el,
        {
          'textfont.size': mobile ? 11 : 13
        }
      );

      var update = {

        'autosize': true,

        'margin.l': mobile ? 96 : 160,
        'margin.r': mobile ? 8 : 30,
        'margin.t': mobile ? 42 : 120,
        'margin.b': mobile ? 58 : 60,

        'title.font.size': mobile ? 14 : 20,

        'xaxis.title.text': mobile
          ? 'ASR je 100.000/Jahr'
          : 'Altersstandardisierte Inzidenzrate je 100.000 Einwohner/Jahr',

        'xaxis.title.font.size': mobile ? 10 : 14,
        'xaxis.tickfont.size': mobile ? 9 : 12,

        'yaxis.tickmode': 'array',
        'yaxis.tickvals': gebieteVoll,
        'yaxis.ticktext': mobile ? gebieteKurz : gebieteVoll,
        'yaxis.tickfont.size': mobile ? 9 : 12,

        'hoverlabel.font.size': mobile ? 10 : 13,

        'updatemenus[0].visible': !mobile,

        'updatemenus[0].x': 0,
        'updatemenus[0].y': 1.15,
        'updatemenus[0].font.size': 12
      };

      Plotly.relayout(
        el,
        update
      );

      Plotly.Plots.resize(el);
    }


    select.addEventListener(
      'change',
      function() {

        var index =
          Number(select.value);

        var button =
          buttons[index];

        if (
          !button ||
          !button.args
        ) {
          return;
        }

        Plotly.update(
          el,
          button.args[0] || {},
          button.args[1] || {}
        ).then(
          function() {
            responsiveASR();
          }
        );
      }
    );


    responsiveASR();

    window.addEventListener(
      'resize',
      responsiveASR
    );
  }
  "
)

p_asr
```
:::

*Quelle: Epidemiologisches Krebsregister Niedersachsen, Kleinräumiger Krebsatlas. Zeitraum 2013–2022. Gebietsgrenzen: LGLN Niedersachsen.*

### Regionale Verteilung der altersstandardisierten Inzidenzrate

Die Karte zeigt die räumliche Verteilung der **altersstandardisierten Inzidenzrate (ASR) je 100.000 Einwohner und Jahr** in den sieben regionalen Beobachtungseinheiten der Grafschaft Bentheim.

Über das Auswahlmenü oben rechts können **Diagnose und Geschlecht** gewechselt werden. **Dunklere Grüntöne** kennzeichnen höhere, **hellere Grüntöne** niedrigere altersstandardisierte Inzidenzraten.

Die Farbskala wird für jede Diagnose an deren Wertebereich angepasst. Innerhalb einer Diagnose wird für die verfügbaren Geschlechter dieselbe Skala verwendet. **Farbtöne verschiedener Diagnosen sind daher nicht unmittelbar miteinander vergleichbar.**

Durch Anklicken eines Gebietes werden zusätzlich **Diagnose, Geschlecht, ASR, absolute Fallzahl 2013–2022 und Bevölkerung** angezeigt.

::: {.gesundheit-map-wrap .gesundheit-map-asr}

```{r}
#| label: krebs-asr-karte
#| echo: false
#| warning: false
#| message: false

library(sf)
library(readr)
library(dplyr)
library(leaflet)

# -------------------------------------------------
# Geometrien der 7 Krebsatlas-Gebiete einlesen
# -------------------------------------------------

krebsgebiete_karte <- st_read(
  "data/grafschaft_krebsatlas_gebiete.geojson",
  quiet = TRUE
) |>
  st_transform(4326)


# -------------------------------------------------
# ASR-Masterdatei mit allen Diagnosen einlesen
# -------------------------------------------------

krebs_karte_daten <- read_csv2(
  "data/gesundheit/krebs/asr_master_alle_diagnosen_grafschaft.csv",
  show_col_types = FALSE
)


# -------------------------------------------------
# Diagnosebezeichnungen inklusive ICD-10
# -------------------------------------------------

diagnosen_meta <- data.frame(

  diagnose = c(
    "Krebs gesamt",
    "Darmkrebs",
    "Lungenkrebs",
    "Melanom",
    "Brustkrebs",
    "Prostatakrebs"
  ),

  diagnose_anzeige = c(
    "Krebs gesamt (C00–C97 ohne C44)",
    "Darmkrebs (C18–C20)",
    "Lungenkrebs (C33–C34)",
    "Malignes Melanom der Haut (C43)",
    "Brustkrebs (C50)",
    "Prostatakrebs (C61)"
  ),

  stringsAsFactors = FALSE
)


# -------------------------------------------------
# Gültige Diagnose-Geschlechts-Kombinationen
# -------------------------------------------------

auswahl_karte <- data.frame(

  diagnose = c(
    "Krebs gesamt",
    "Krebs gesamt",
    "Krebs gesamt",

    "Darmkrebs",
    "Darmkrebs",
    "Darmkrebs",

    "Lungenkrebs",
    "Lungenkrebs",
    "Lungenkrebs",

    "Melanom",
    "Melanom",
    "Melanom",

    "Brustkrebs",

    "Prostatakrebs"
  ),

  geschlecht = c(
    "Gesamt",
    "Frauen",
    "Männer",

    "Gesamt",
    "Frauen",
    "Männer",

    "Gesamt",
    "Frauen",
    "Männer",

    "Gesamt",
    "Frauen",
    "Männer",

    "Frauen",

    "Männer"
  ),

  stringsAsFactors = FALSE
)


auswahl_karte <- auswahl_karte |>
  left_join(
    diagnosen_meta,
    by = "diagnose"
  ) |>
  mutate(
    gruppe = paste(
      diagnose,
      "–",
      geschlecht
    )
  )


# -------------------------------------------------
# Für jede Diagnose eigene Farbskala erzeugen
#
# Innerhalb einer Diagnose gilt dieselbe Skala
# für alle verfügbaren Geschlechter.
# -------------------------------------------------

paletten_asr <- list()

for (diag in unique(krebs_karte_daten$diagnose)) {

  werte_diag <- krebs_karte_daten |>
    filter(
      diagnose == diag
    ) |>
    pull(
      asr
    )

  bereich_diag <- range(
    werte_diag,
    na.rm = TRUE
  )

  paletten_asr[[diag]] <- colorNumeric(

    palette = c(
      "#EDF5EF",
      "#B7D2BE",
      "#75A982",
      "#2E6B3E"
    ),

    domain = bereich_diag,

    na.color = "#CCCCCC"
  )
}


# -------------------------------------------------
# Kartendaten für jede gültige Kombination erzeugen
# -------------------------------------------------

karten_daten <- lapply(
  seq_len(nrow(auswahl_karte)),

  function(i) {

    diagnose_i <-
      auswahl_karte$diagnose[i]

    diagnose_anzeige_i <-
      auswahl_karte$diagnose_anzeige[i]

    geschlecht_i <-
      auswahl_karte$geschlecht[i]


    daten_i <- krebs_karte_daten |>
      filter(
        diagnose == diagnose_i,
        geschlecht == geschlecht_i
      ) |>
      mutate(

        diagnose_anzeige_plot =
          diagnose_anzeige_i,

        geschlecht_plot =
          geschlecht_i,

        asr_label = format(
          round(asr, 2),
          decimal.mark = ",",
          nsmall = 2
        ),

        fallzahl_label = format(
          fallzahl,
          big.mark = ".",
          decimal.mark = ","
        ),

        bevoelkerung_label = format(
          bevoelkerung,
          big.mark = ".",
          decimal.mark = ","
        )
      )


    krebsgebiete_karte |>
      left_join(
        daten_i,
        by = c(
          "krebsgebiet" = "gebiet"
        )
      )
  }
)


# -------------------------------------------------
# Popups vorbereiten
# -------------------------------------------------

popup_liste <- lapply(
  karten_daten,

  function(dat) {

    paste0(

      "<b>",
      dat$krebsgebiet,
      "</b>",

      "<br><br>",

      "Diagnose: ",
      dat$diagnose_anzeige_plot,

      "<br>Geschlecht: ",
      dat$geschlecht_plot,

      "<br>ASR: ",
      dat$asr_label,
      " je 100.000 Einwohner/Jahr",

      "<br>Fallzahl 2013–2022: ",
      dat$fallzahl_label,

      "<br>Bevölkerung: ",
      dat$bevoelkerung_label
    )
  }
)


# -------------------------------------------------
# Dynamische Legenden für jede Diagnose vorbereiten
# -------------------------------------------------

legenden_html_diag <- list()


for (diag in unique(krebs_karte_daten$diagnose)) {

  werte_diag <- krebs_karte_daten |>
    filter(
      diagnose == diag
    ) |>
    pull(
      asr
    )

  min_diag <- min(
    werte_diag,
    na.rm = TRUE
  )

  max_diag <- max(
    werte_diag,
    na.rm = TRUE
  )


  # Schöne Zwischenwerte erzeugen
  breaks_diag <- pretty(
    c(
      min_diag,
      max_diag
    ),
    n = 5
  )


  # Nur Werte innerhalb des tatsächlichen Bereichs
  breaks_diag <- breaks_diag[
    breaks_diag >= min_diag &
      breaks_diag <= max_diag
  ]


  # Minimum und Maximum sicher ergänzen
  breaks_diag <- sort(
    unique(
      c(
        min_diag,
        breaks_diag,
        max_diag
      )
    ),
    decreasing = TRUE
  )


  pal_diag <-
    paletten_asr[[diag]]


  farben_diag <- pal_diag(
    breaks_diag
  )


  labels_diag <- format(
    round(
      breaks_diag,
      1
    ),
    decimal.mark = ",",
    nsmall = 1,
    trim = TRUE
  )


  eintraege <- paste0(

    "<div style='",
    "display:flex;",
    "align-items:center;",
    "gap:6px;",
    "margin:2px 0;",
    "'>",

    "<span style='",
    "display:inline-block;",
    "width:18px;",
    "height:12px;",
    "background:",
    farben_diag,
    ";",
    "border:1px solid rgba(0,0,0,0.15);",
    "'></span>",

    "<span>",
    labels_diag,
    "</span>",

    "</div>"
  )


  legenden_html_diag[[diag]] <- paste0(

    "<div style='",
    "background:white;",
    "padding:7px 9px;",
    "border-radius:4px;",
    "box-shadow:0 1px 5px rgba(0,0,0,0.25);",
    "font-size:12px;",
    "line-height:1.2;",
    "'>",

    "<div style='",
    "font-weight:600;",
    "margin-bottom:5px;",
    "'>",
    "ASR je 100.000/Jahr",
    "</div>",

    paste(
      eintraege,
      collapse = ""
    ),

    "</div>"
  )
}


# -------------------------------------------------
# Für jede Karten-Auswahl die passende Legende
# hinterlegen
# -------------------------------------------------

legenden_gruppen <- list()

for (i in seq_len(nrow(auswahl_karte))) {

  gruppe_i <-
    auswahl_karte$gruppe[i]

  diagnose_i <-
    auswahl_karte$diagnose[i]

  legenden_gruppen[[gruppe_i]] <-
    legenden_html_diag[[diagnose_i]]
}


# -------------------------------------------------
# Kartenausschnitt
# -------------------------------------------------

bb <- st_bbox(
  krebsgebiete_karte
)


# -------------------------------------------------
# Grundkarte erzeugen
# -------------------------------------------------

m <- leaflet() |>

  addProviderTiles(
    providers$OpenStreetMap.Mapnik
  )


# -------------------------------------------------
# Alle gültigen Kombinationen als Kartenlayer
# hinzufügen
# -------------------------------------------------

for (i in seq_len(nrow(auswahl_karte))) {

  diagnose_i <-
    auswahl_karte$diagnose[i]

  gruppe_i <-
    auswahl_karte$gruppe[i]

  daten_i <-
    karten_daten[[i]]

  popup_i <-
    popup_liste[[i]]

  pal_i <-
    paletten_asr[[diagnose_i]]


  m <- m |>

    addPolygons(

      data = daten_i,

      group = gruppe_i,

      fillColor =
        ~pal_i(asr),

      fillOpacity = 0.80,

      color = "white",

      weight = 2,

      opacity = 1,

      popup = popup_i,

      label = ~paste0(
        krebsgebiet,
        ": ASR ",
        asr_label,
        " je 100.000/Jahr"
      ),

      highlightOptions =
        highlightOptions(

          weight = 3,

          color = "#333333",

          fillOpacity = 0.95,

          bringToFront = TRUE
        )
    )
}


# -------------------------------------------------
# Initiale Legende
#
# Start:
# Krebs gesamt – Gesamt
# -------------------------------------------------

erste_gruppe <-
  auswahl_karte$gruppe[1]


m <- m |>

  addControl(

    html =
      legenden_gruppen[[erste_gruppe]],

    position =
      "bottomright",

    className =
      "asr-diagnose-legende"
  )


# -------------------------------------------------
# Layer-Auswahl
#
# 14 gültige Diagnose-Geschlechts-Kombinationen
# -------------------------------------------------

m <- m |>

  addLayersControl(

    baseGroups =
      auswahl_karte$gruppe,

    options =
      layersControlOptions(
        collapsed = TRUE
      )
  )


# -------------------------------------------------
# Beim Start nur die erste Auswahl anzeigen
# -------------------------------------------------

m <- m |>

  hideGroup(
    auswahl_karte$gruppe[-1]
  )


# -------------------------------------------------
# Karte auf die Grafschaft zentrieren
# -------------------------------------------------

m <- m |>

  fitBounds(

    lng1 =
      unname(
        bb["xmin"]
      ),

    lat1 =
      unname(
        bb["ymin"]
      ),

    lng2 =
      unname(
        bb["xmax"]
      ),

    lat2 =
      unname(
        bb["ymax"]
      )
  )


# -------------------------------------------------
# Dynamische Legende
#
# Beim Wechsel der Diagnose wird automatisch
# die zur Diagnose passende ASR-Skala angezeigt.
# -------------------------------------------------

legenden_json <-
  jsonlite::toJSON(
    legenden_gruppen,
    auto_unbox = TRUE
  )


js_code <- paste0(

  "function(el, x) {",

  "var map = this;",

  "var legends = ",
  legenden_json,
  ";",

  "map.on('baselayerchange', function(e) {",

  "var box = el.querySelector('.asr-diagnose-legende');",

  "if (box && legends[e.name]) {",
  "box.innerHTML = legends[e.name];",
  "}",

  "});",

  "}"
)


htmlwidgets::onRender(
  m,
  js_code
)
```
:::

## Vergleich mit Niedersachsen

Das **standardisierte Inzidenzverhältnis (SIR)** vergleicht die in einer regionalen Beobachtungseinheit beobachtete Zahl an Krebsneuerkrankungen mit der Zahl, die aufgrund der **altersspezifischen Erkrankungsraten in Niedersachsen** bei der jeweiligen Altersstruktur zu erwarten wäre.

Ein SIR von **1,00** entspricht dem niedersächsischen Referenzniveau. Ein Wert von beispielsweise **0,90** bedeutet, dass etwa 10 % weniger Fälle beobachtet wurden als erwartet; ein Wert von **1,10** entspricht etwa 10 % mehr beobachteten Fällen als erwartet.

Die horizontalen Linien zeigen die jeweiligen **95%-Konfidenzintervalle**. Umfasst das Konfidenzintervall den Wert **1,00**, ist die beobachtete Abweichung vom niedersächsischen Referenzniveau auf dieser Grundlage statistisch nicht eindeutig.

::: {.gesundheit-chart .gesundheit-chart-sir}

```{r}
#| label: krebs-sir-interaktiv
#| echo: false
#| warning: false
#| message: false

library(readr)
library(dplyr)
library(plotly)

# -------------------------------------------------
# SIR-Masterdatei mit allen Diagnosen einlesen
# -------------------------------------------------

sir_daten <- read_csv2(
  "data/gesundheit/krebs/sir_master_alle_diagnosen_grafschaft.csv",
  show_col_types = FALSE
)

sir_daten <- sir_daten |>
  mutate(
    gebiet_anzeige = gebiet
  )


# -------------------------------------------------
# Farben nach Geschlecht
# -------------------------------------------------

farben_sir <- c(
  "Gesamt" = "#2E6B3E",
  "Frauen" = "#C2185B",
  "Männer" = "#4F6F8F"
)


# -------------------------------------------------
# Gültige Diagnose-Geschlechts-Kombinationen
# -------------------------------------------------

auswahl_sir <- data.frame(

  diagnose = c(
    "Krebs gesamt",
    "Krebs gesamt",
    "Krebs gesamt",

    "Darmkrebs",
    "Darmkrebs",
    "Darmkrebs",

    "Lungenkrebs",
    "Lungenkrebs",
    "Lungenkrebs",

    "Melanom",
    "Melanom",
    "Melanom",

    "Brustkrebs",

    "Prostatakrebs"
  ),

  diagnose_anzeige = c(
    "Krebs gesamt (C00–C97 ohne C44)",
    "Krebs gesamt (C00–C97 ohne C44)",
    "Krebs gesamt (C00–C97 ohne C44)",

    "Darmkrebs (C18–C20)",
    "Darmkrebs (C18–C20)",
    "Darmkrebs (C18–C20)",

    "Lungenkrebs (C33–C34)",
    "Lungenkrebs (C33–C34)",
    "Lungenkrebs (C33–C34)",

    "Malignes Melanom der Haut (C43)",
    "Malignes Melanom der Haut (C43)",
    "Malignes Melanom der Haut (C43)",

    "Brustkrebs (C50)",

    "Prostatakrebs (C61)"
  ),

  geschlecht = c(
    "Gesamt",
    "Frauen",
    "Männer",

    "Gesamt",
    "Frauen",
    "Männer",

    "Gesamt",
    "Frauen",
    "Männer",

    "Gesamt",
    "Frauen",
    "Männer",

    "Frauen",

    "Männer"
  ),

  stringsAsFactors = FALSE
)


# -------------------------------------------------
# Beschriftung für Dropdown
# -------------------------------------------------

auswahl_sir <- auswahl_sir |>
  mutate(
    label = paste(
      diagnose_anzeige,
      "–",
      geschlecht
    )
  )


# -------------------------------------------------
# Hilfsfunktion:
# passende X-Achse je Auswahl berechnen
#
# Dabei werden immer sämtliche 95%-KI sowie
# der Referenzwert 1,00 berücksichtigt.
# -------------------------------------------------

berechne_xbereich <- function(dat) {

  xmin <- min(
    c(
      dat$sir_ci_unten,
      1
    ),
    na.rm = TRUE
  )

  xmax <- max(
    c(
      dat$sir_ci_oben,
      1
    ),
    na.rm = TRUE
  )

  spannweite <- xmax - xmin

  if (
    !is.finite(spannweite) ||
    spannweite == 0
  ) {
    spannweite <- 0.10
  }

  rand <- max(
    0.03,
    spannweite * 0.12
  )

  c(
    max(
      0,
      xmin - rand
    ),
    xmax + rand
  )
}


# -------------------------------------------------
# Sortierung, X-Achsen und Achsenbeschriftungen
# für jede Auswahl vorbereiten
# -------------------------------------------------

reihenfolgen_sir <- list()
xbereiche_sir <- list()
xticks_sir <- list()
xticktexte_sir <- list()


for (i in seq_len(nrow(auswahl_sir))) {

  daten_tmp <- sir_daten |>
    filter(
      diagnose == auswahl_sir$diagnose[i],
      geschlecht == auswahl_sir$geschlecht[i]
    ) |>
    arrange(
      sir
    )


  # Reihenfolge der Gebiete
  reihenfolgen_sir[[i]] <-
    daten_tmp$gebiet_anzeige


  # X-Achsenbereich
  xbereich_i <-
    berechne_xbereich(
      daten_tmp
    )

  xbereiche_sir[[i]] <-
    xbereich_i


  # Schöne Achsenticks erzeugen
  ticks_i <- pretty(
    xbereich_i,
    n = 5
  )


  # Referenzwert 1,00 sicher mit aufnehmen
  ticks_i <- sort(
    unique(
      c(
        ticks_i,
        1
      )
    )
  )


  # Nur Ticks innerhalb des sichtbaren Bereichs
  ticks_i <- ticks_i[
    ticks_i >= xbereich_i[1] &
      ticks_i <= xbereich_i[2]
  ]


  xticks_sir[[i]] <-
    ticks_i


  xticktexte_sir[[i]] <-
    format(
      ticks_i,
      decimal.mark = ",",
      nsmall = 2,
      trim = TRUE
    )
}


# -------------------------------------------------
# Plot erzeugen
# -------------------------------------------------

p_sir <- plot_ly()


for (i in seq_len(nrow(auswahl_sir))) {

  diagnose_i <-
    auswahl_sir$diagnose[i]

  diagnose_anzeige_i <-
    auswahl_sir$diagnose_anzeige[i]

  geschlecht_i <-
    auswahl_sir$geschlecht[i]


  daten_i <- sir_daten |>
    filter(
      diagnose == diagnose_i,
      geschlecht == geschlecht_i
    ) |>
    arrange(
      sir
    ) |>
    mutate(

      # Diagnose und Geschlecht fest in den
      # jeweiligen Trace-Datensatz schreiben.
      diagnose_anzeige_plot =
        diagnose_anzeige_i,

      geschlecht_plot =
        geschlecht_i,


      # SIR
      sir_label = format(
        round(
          sir,
          3
        ),
        decimal.mark = ",",
        nsmall = 3
      ),


      # Untere KI-Grenze
      ci_unten_label = format(
        round(
          sir_ci_unten,
          3
        ),
        decimal.mark = ",",
        nsmall = 3
      ),


      # Obere KI-Grenze
      ci_oben_label = format(
        round(
          sir_ci_oben,
          3
        ),
        decimal.mark = ",",
        nsmall = 3
      ),


      # Bevölkerung
      bevoelkerung_label = format(
        bevoelkerung,
        big.mark = ".",
        decimal.mark = ","
      )
    )


  p_sir <- p_sir |>

    add_trace(

      data = daten_i,

      x = ~sir,
      y = ~gebiet_anzeige,

      type = "scatter",

      mode = "markers+text",

      visible = i == 1,

      name =
        auswahl_sir$label[i],


      # -------------------------------------------------
      # Punkt
      # -------------------------------------------------

      marker = list(

        color = unname(
          farben_sir[
            geschlecht_i
          ]
        ),

        size = 11
      ),


      # -------------------------------------------------
      # SIR-Wert neben dem Punkt
      # -------------------------------------------------

      text = ~sir_label,

      textposition = "top right",

      textfont = list(

        color = unname(
          farben_sir[
            geschlecht_i
          ]
        ),

        size = 12
      ),


      # -------------------------------------------------
      # 95%-Konfidenzintervall
      # -------------------------------------------------

      error_x = list(

        type = "data",

        symmetric = FALSE,

        array =
          daten_i$sir_ci_oben -
          daten_i$sir,

        arrayminus =
          daten_i$sir -
          daten_i$sir_ci_unten,

        color = unname(
          farben_sir[
            geschlecht_i
          ]
        ),

        thickness = 1.5,

        width = 5
      ),


      # -------------------------------------------------
      # Mouseover
      # -------------------------------------------------

      hovertext = ~paste0(

        "<b>",
        gebiet_anzeige,
        "</b>",

        "<br>Diagnose: ",
        diagnose_anzeige_plot,

        "<br>Geschlecht: ",
        geschlecht_plot,

        "<br>SIR: ",
        sir_label,

        "<br>95%-KI: ",
        ci_unten_label,
        " – ",
        ci_oben_label,

        "<br>Bevölkerung: ",
        bevoelkerung_label
      ),

      hoverinfo = "text"
    )
}


# -------------------------------------------------
# Dropdown-Menü
# -------------------------------------------------

buttons_sir <- lapply(

  seq_len(nrow(auswahl_sir)),

  function(i) {

    sichtbar <- rep(
      FALSE,
      nrow(auswahl_sir)
    )

    sichtbar[i] <- TRUE


    list(

      method = "update",

      args = list(

        # -------------------------------------------
        # Sichtbarer Trace
        # -------------------------------------------

        list(
          visible = sichtbar
        ),


        # -------------------------------------------
        # Layout der jeweiligen Auswahl
        # -------------------------------------------

        list(

          title = list(

            text = paste(
              auswahl_sir$diagnose[i],
              "–",
              auswahl_sir$geschlecht[i]
            )
          ),


          yaxis = list(

            title = "",

            categoryorder = "array",

            categoryarray =
              reihenfolgen_sir[[i]]
          ),


          xaxis = list(

            title =
              "Standardisiertes Inzidenzverhältnis (SIR)",

            range =
              xbereiche_sir[[i]],

            autorange = FALSE,

            tickmode = "array",

            tickvals =
              xticks_sir[[i]],

            ticktext =
              xticktexte_sir[[i]]
          )
        )
      ),

      label = paste(
        auswahl_sir$diagnose[i],
        "–",
        auswahl_sir$geschlecht[i]
      )
    )
  }
)


# -------------------------------------------------
# Layout
# -------------------------------------------------

p_sir_plot <- p_sir |>

  layout(

    title = list(

      text =
        "Krebs gesamt – Gesamt",

      x = 0.5,

      xanchor = "center"
    ),

    xaxis = list(

      title =
        "Standardisiertes Inzidenzverhältnis (SIR)",

      range =
        xbereiche_sir[[1]],

      autorange = FALSE,

      tickmode = "array",

      tickvals =
        xticks_sir[[1]],

      ticktext =
        xticktexte_sir[[1]]
    ),

    yaxis = list(

      title = "",

      categoryorder = "array",

      categoryarray =
        reihenfolgen_sir[[1]]
    ),

    hoverlabel = list(
      align = "left"
    ),

    hovermode = "closest",

    showlegend = FALSE,

    shapes = list(

      list(

        type = "line",

        x0 = 1,
        x1 = 1,

        y0 = 0,
        y1 = 1,

        yref = "paper",

        line = list(

          color = "#666666",

          width = 2,

          dash = "dash"
        )
      )
    ),

    annotations = list(

      list(

        x = 1,

        y = 1.08,

        xref = "x",

        yref = "paper",

        text =
          "Niedersachsen = 1,00",

        showarrow = FALSE,

        xanchor = "center",

        yanchor = "bottom",

        font = list(

          color = "#666666",

          size = 11
        )
      )
    ),

    updatemenus = list(

      list(

        type = "dropdown",

        x = 0,

        y = 1.15,

        xanchor = "left",

        yanchor = "top",

        active = 0,

        buttons =
          buttons_sir
      )
    ),

    margin = list(

      l = 160,

      r = 60,

      t = 145,

      b = 60
    )
  ) |>

  config(
    displayModeBar = FALSE,
    responsive = TRUE
  )


# -------------------------------------------------
# Responsive Verhalten für Smartphone / Tablet
# -------------------------------------------------

p_sir_plot <- htmlwidgets::onRender(
  p_sir_plot,
  "
  function(el, x) {

    var gebieteVoll = [
      'Nordhorn, Stadt',
      'Neuenhaus, SG',
      'Emlichheim, SG',
      'Uelsen, SG',
      'Bad Bentheim, Stadt',
      'Wietmarschen',
      'Schüttorf, SG'
    ];

    var gebieteKurz = [
      'Nordhorn',
      'Neuenhaus',
      'Emlichheim',
      'Uelsen',
      'Bad Bentheim',
      'Wietmarschen',
      'Schüttorf'
    ];

    var menu =
      x.layout &&
      x.layout.updatemenus &&
      x.layout.updatemenus.length
        ? x.layout.updatemenus[0]
        : null;

    var buttons =
      menu && menu.buttons
        ? menu.buttons
        : [];

    var wrapper =
      document.createElement('div');

    wrapper.className =
      'mobile-plotly-select-wrap';

    var label =
      document.createElement('label');

    label.className =
      'mobile-plotly-select-label';

    label.textContent =
      'Diagnose und Geschlecht auswählen';

    var select =
      document.createElement('select');

    select.className =
      'mobile-plotly-select';

    select.setAttribute(
      'aria-label',
      'Diagnose und Geschlecht auswählen'
    );

    buttons.forEach(
      function(button, index) {

        var option =
          document.createElement('option');

        option.value =
          String(index);

        option.textContent =
          button.label;

        if (
          menu &&
          typeof menu.active === 'number' &&
          menu.active === index
        ) {
          option.selected = true;
        }

        select.appendChild(option);
      }
    );

    wrapper.appendChild(label);
    wrapper.appendChild(select);

    if (el.parentNode) {
      el.parentNode.insertBefore(
        wrapper,
        el
      );
    }


    function responsiveSIR() {

      var mobile =
        window.innerWidth <= 600;

      wrapper.style.display =
        mobile ? 'block' : 'none';

      Plotly.restyle(
        el,
        {
          'mode': mobile ? 'markers' : 'markers+text',
          'textfont.size': mobile ? 10 : 12
        }
      );

      var update = {

        'autosize': true,

        'margin.l': mobile ? 96 : 160,
        'margin.r': mobile ? 10 : 60,
        'margin.t': mobile ? 42 : 145,
        'margin.b': mobile ? 52 : 60,

        'title.font.size': mobile ? 14 : 20,

        'xaxis.title.text': mobile
          ? 'SIR'
          : 'Standardisiertes Inzidenzverhältnis (SIR)',

        'xaxis.title.font.size': mobile ? 11 : 14,
        'xaxis.tickfont.size': mobile ? 9 : 12,

        'yaxis.tickmode': 'array',
        'yaxis.tickvals': gebieteVoll,
        'yaxis.ticktext': mobile ? gebieteKurz : gebieteVoll,
        'yaxis.tickfont.size': mobile ? 9 : 12,

        'hoverlabel.font.size': mobile ? 10 : 13,

        'annotations[0].visible': mobile ? false : true,

        'updatemenus[0].visible': !mobile,

        'updatemenus[0].x': 0,
        'updatemenus[0].y': 1.15,
        'updatemenus[0].font.size': 12
      };

      Plotly.relayout(
        el,
        update
      );

      Plotly.Plots.resize(el);
    }


    select.addEventListener(
      'change',
      function() {

        var index =
          Number(select.value);

        var button =
          buttons[index];

        if (
          !button ||
          !button.args
        ) {
          return;
        }

        Plotly.update(
          el,
          button.args[0] || {},
          button.args[1] || {}
        ).then(
          function() {
            responsiveSIR();
          }
        );
      }
    );


    responsiveSIR();

    window.addEventListener(
      'resize',
      responsiveSIR
    );
  }
  "
)

p_sir_plot
```
:::

*Quelle: Epidemiologisches Krebsregister Niedersachsen, Kleinräumiger Krebsatlas. Zeitraum 2013–2022.*

### Regionale Verteilung des SIR

Die Karte zeigt die räumliche Verteilung des **standardisierten Inzidenzverhältnisses (SIR)** für die ausgewählte Diagnose und das ausgewählte Geschlecht.

**Blaue Farbtöne** kennzeichnen SIR-Werte unterhalb des niedersächsischen Referenzwertes von 1,00, **rote Farbtöne** Werte oberhalb davon. Der helle Mittelpunkt der Farbskala entspricht dem Referenzwert **1,00**.

Die Farbskala wird für jede Diagnose symmetrisch um 1,00 an den jeweiligen Wertebereich angepasst. Innerhalb einer Diagnose gilt für die verfügbaren Geschlechter dieselbe Skala. **Die Farbintensität verschiedener Diagnosen ist daher nicht unmittelbar miteinander vergleichbar.**

Die Farbe zeigt ausschließlich die Höhe des SIR. Ob eine Abweichung statistisch eindeutig ist, muss anhand des jeweiligen **95%-Konfidenzintervalls** beurteilt werden. Durch Anklicken eines Gebietes werden SIR, 95%-Konfidenzintervall und Bevölkerung angezeigt.

::: {.gesundheit-map-wrap .gesundheit-map-sir}

```{r}
#| label: krebs-sir-karte
#| echo: false
#| warning: false
#| message: false

library(sf)
library(readr)
library(dplyr)
library(leaflet)

# -------------------------------------------------
# Geometrien der 7 Krebsatlas-Gebiete einlesen
# -------------------------------------------------

sir_gebiete_karte <- st_read(
  "data/grafschaft_krebsatlas_gebiete.geojson",
  quiet = TRUE
) |>
  st_transform(4326)


# -------------------------------------------------
# SIR-Masterdatei mit allen Diagnosen einlesen
# -------------------------------------------------

sir_karte_daten <- read_csv2(
  "data/gesundheit/krebs/sir_master_alle_diagnosen_grafschaft.csv",
  show_col_types = FALSE
)


# -------------------------------------------------
# Diagnosebezeichnungen inklusive ICD-10
# -------------------------------------------------

diagnosen_meta_sir <- data.frame(

  diagnose = c(
    "Krebs gesamt",
    "Darmkrebs",
    "Lungenkrebs",
    "Melanom",
    "Brustkrebs",
    "Prostatakrebs"
  ),

  diagnose_anzeige = c(
    "Krebs gesamt (C00–C97 ohne C44)",
    "Darmkrebs (C18–C20)",
    "Lungenkrebs (C33–C34)",
    "Malignes Melanom der Haut (C43)",
    "Brustkrebs (C50)",
    "Prostatakrebs (C61)"
  ),

  stringsAsFactors = FALSE
)


# -------------------------------------------------
# Gültige Diagnose-Geschlechts-Kombinationen
# -------------------------------------------------

auswahl_sir_karte <- data.frame(

  diagnose = c(
    "Krebs gesamt",
    "Krebs gesamt",
    "Krebs gesamt",

    "Darmkrebs",
    "Darmkrebs",
    "Darmkrebs",

    "Lungenkrebs",
    "Lungenkrebs",
    "Lungenkrebs",

    "Melanom",
    "Melanom",
    "Melanom",

    "Brustkrebs",

    "Prostatakrebs"
  ),

  geschlecht = c(
    "Gesamt",
    "Frauen",
    "Männer",

    "Gesamt",
    "Frauen",
    "Männer",

    "Gesamt",
    "Frauen",
    "Männer",

    "Gesamt",
    "Frauen",
    "Männer",

    "Frauen",

    "Männer"
  ),

  stringsAsFactors = FALSE
)


auswahl_sir_karte <- auswahl_sir_karte |>
  left_join(
    diagnosen_meta_sir,
    by = "diagnose"
  ) |>
  mutate(
    gruppe = paste(
      diagnose,
      "–",
      geschlecht
    )
  )


# -------------------------------------------------
# Für jede Diagnose eine eigene,
# symmetrische Farbskala um SIR = 1,00 erzeugen
#
# Innerhalb einer Diagnose gilt dieselbe Skala
# für alle verfügbaren Geschlechter.
# -------------------------------------------------

paletten_sir <- list()
bereiche_sir <- list()


for (diag in unique(sir_karte_daten$diagnose)) {

  werte_diag <- sir_karte_daten |>
    filter(
      diagnose == diag
    ) |>
    pull(
      sir
    )


  max_abstand <- max(
    abs(
      werte_diag - 1
    ),
    na.rm = TRUE
  )


  # Mindestens +/- 0,15 um den Referenzwert,
  # damit die Skala nicht unnötig eng wird.
  max_abstand <- max(
    max_abstand,
    0.15
  )


  bereich_diag <- c(
    1 - max_abstand,
    1 + max_abstand
  )


  bereiche_sir[[diag]] <-
    bereich_diag


  paletten_sir[[diag]] <- colorNumeric(

    palette = c(
      "#3F6F9F",
      "#F7F7F7",
      "#B85C5C"
    ),

    domain =
      bereich_diag,

    na.color =
      "#CCCCCC"
  )
}


# -------------------------------------------------
# Kartendaten für jede gültige Kombination erzeugen
# -------------------------------------------------

sir_karten_daten <- lapply(

  seq_len(
    nrow(auswahl_sir_karte)
  ),

  function(i) {

    diagnose_i <-
      auswahl_sir_karte$diagnose[i]

    diagnose_anzeige_i <-
      auswahl_sir_karte$diagnose_anzeige[i]

    geschlecht_i <-
      auswahl_sir_karte$geschlecht[i]


    daten_i <- sir_karte_daten |>

      filter(
        diagnose == diagnose_i,
        geschlecht == geschlecht_i
      ) |>

      mutate(

        diagnose_anzeige_plot =
          diagnose_anzeige_i,

        geschlecht_plot =
          geschlecht_i,


        # -------------------------------------------
        # SIR formatieren
        # -------------------------------------------

        sir_label = format(
          round(
            sir,
            3
          ),
          decimal.mark = ",",
          nsmall = 3
        ),


        # -------------------------------------------
        # Untere 95%-KI-Grenze
        # -------------------------------------------

        ci_unten_label = format(
          round(
            sir_ci_unten,
            3
          ),
          decimal.mark = ",",
          nsmall = 3
        ),


        # -------------------------------------------
        # Obere 95%-KI-Grenze
        # -------------------------------------------

        ci_oben_label = format(
          round(
            sir_ci_oben,
            3
          ),
          decimal.mark = ",",
          nsmall = 3
        ),


        # -------------------------------------------
        # Bevölkerung
        # -------------------------------------------

        bevoelkerung_label = format(
          bevoelkerung,
          big.mark = ".",
          decimal.mark = ","
        ),


        # -------------------------------------------
        # Interpretation des 95%-KI
        # -------------------------------------------

        ki_hinweis = case_when(

          sir_ci_oben < 1 ~
            "95%-KI vollständig unter 1,00",

          sir_ci_unten > 1 ~
            "95%-KI vollständig über 1,00",

          TRUE ~
            "95%-KI umfasst 1,00"
        )
      )


    sir_gebiete_karte |>

      left_join(
        daten_i,
        by = c(
          "krebsgebiet" = "gebiet"
        )
      )
  }
)


# -------------------------------------------------
# Popups vorbereiten
# -------------------------------------------------

popup_sir_liste <- lapply(

  sir_karten_daten,

  function(dat) {

    paste0(

      "<b>",
      dat$krebsgebiet,
      "</b>",

      "<br><br>",

      "Diagnose: ",
      dat$diagnose_anzeige_plot,

      "<br>Geschlecht: ",
      dat$geschlecht_plot,

      "<br>SIR: ",
      dat$sir_label,

      "<br>95%-KI: ",
      dat$ci_unten_label,
      " – ",
      dat$ci_oben_label,

      "<br>Bevölkerung: ",
      dat$bevoelkerung_label,

      "<br><br><i>",
      dat$ki_hinweis,
      "</i>"
    )
  }
)


# -------------------------------------------------
# Dynamische Legenden für jede Diagnose erzeugen
# -------------------------------------------------

legenden_html_sir <- list()


for (diag in unique(sir_karte_daten$diagnose)) {

  bereich_diag <-
    bereiche_sir[[diag]]


  # 7 gleichmäßig verteilte Werte.
  # Da es eine ungerade Zahl ist,
  # liegt 1,00 exakt in der Mitte.
  legenden_werte <- seq(

    from =
      bereich_diag[1],

    to =
      bereich_diag[2],

    length.out = 7
  )


  # Hohe Werte oben anzeigen
  legenden_werte <- sort(
    legenden_werte,
    decreasing = TRUE
  )


  pal_diag <-
    paletten_sir[[diag]]


  legenden_farben <-
    pal_diag(
      legenden_werte
    )


  legenden_labels <- format(

    round(
      legenden_werte,
      2
    ),

    decimal.mark = ",",

    nsmall = 2,

    trim = TRUE
  )


  eintraege <- paste0(

    "<div style='",
    "display:flex;",
    "align-items:center;",
    "gap:6px;",
    "margin:2px 0;",
    "'>",

    "<span style='",
    "display:inline-block;",
    "width:18px;",
    "height:12px;",
    "background:",
    legenden_farben,
    ";",
    "border:1px solid rgba(0,0,0,0.15);",
    "'></span>",

    "<span>",
    legenden_labels,
    "</span>",

    "</div>"
  )


  legenden_html_sir[[diag]] <- paste0(

    "<div style='",
    "background:white;",
    "padding:7px 9px;",
    "border-radius:4px;",
    "box-shadow:0 1px 5px rgba(0,0,0,0.25);",
    "font-size:12px;",
    "line-height:1.2;",
    "'>",

    "<div style='",
    "font-weight:600;",
    "margin-bottom:5px;",
    "'>",
    "SIR",
    "</div>",

    paste(
      eintraege,
      collapse = ""
    ),

    "</div>"
  )
}


# -------------------------------------------------
# Jeder Auswahl die passende Legende zuweisen
# -------------------------------------------------

legenden_gruppen_sir <- list()


for (i in seq_len(
  nrow(auswahl_sir_karte)
)) {

  gruppe_i <-
    auswahl_sir_karte$gruppe[i]

  diagnose_i <-
    auswahl_sir_karte$diagnose[i]


  legenden_gruppen_sir[[gruppe_i]] <-
    legenden_html_sir[[diagnose_i]]
}


# -------------------------------------------------
# Kartenausschnitt
# -------------------------------------------------

bb_sir <- st_bbox(
  sir_gebiete_karte
)


# -------------------------------------------------
# Grundkarte erzeugen
# -------------------------------------------------

m_sir <- leaflet() |>

  addProviderTiles(
    providers$OpenStreetMap.Mapnik
  )


# -------------------------------------------------
# Alle gültigen Diagnose-/Geschlechtskombinationen
# als Kartenlayer hinzufügen
# -------------------------------------------------

for (i in seq_len(
  nrow(auswahl_sir_karte)
)) {

  diagnose_i <-
    auswahl_sir_karte$diagnose[i]

  gruppe_i <-
    auswahl_sir_karte$gruppe[i]

  daten_i <-
    sir_karten_daten[[i]]

  popup_i <-
    popup_sir_liste[[i]]

  pal_i <-
    paletten_sir[[diagnose_i]]


  m_sir <- m_sir |>

    addPolygons(

      data =
        daten_i,

      group =
        gruppe_i,

      fillColor =
        ~pal_i(sir),

      fillOpacity =
        0.82,

      color =
        "white",

      weight =
        2,

      opacity =
        1,

      popup =
        popup_i,

      label = ~paste0(
        krebsgebiet,
        ": SIR ",
        sir_label
      ),

      highlightOptions =
        highlightOptions(

          weight = 3,

          color = "#333333",

          fillOpacity = 0.95,

          bringToFront = TRUE
        )
    )
}


# -------------------------------------------------
# Initiale Legende
#
# Start:
# Krebs gesamt – Gesamt
# -------------------------------------------------

erste_gruppe_sir <-
  auswahl_sir_karte$gruppe[1]


m_sir <- m_sir |>

  addControl(

    html =
      legenden_gruppen_sir[[erste_gruppe_sir]],

    position =
      "bottomright",

    className =
      "sir-diagnose-legende"
  )


# -------------------------------------------------
# Layer-Auswahl
#
# 14 gültige Kombinationen
# -------------------------------------------------

m_sir <- m_sir |>

  addLayersControl(

    baseGroups =
      auswahl_sir_karte$gruppe,

    options =
      layersControlOptions(
        collapsed = TRUE
      )
  )


# -------------------------------------------------
# Beim Start nur die erste Auswahl anzeigen
# -------------------------------------------------

m_sir <- m_sir |>

  hideGroup(
    auswahl_sir_karte$gruppe[-1]
  )


# -------------------------------------------------
# Karte auf die Grafschaft zentrieren
# -------------------------------------------------

m_sir <- m_sir |>

  fitBounds(

    lng1 =
      unname(
        bb_sir["xmin"]
      ),

    lat1 =
      unname(
        bb_sir["ymin"]
      ),

    lng2 =
      unname(
        bb_sir["xmax"]
      ),

    lat2 =
      unname(
        bb_sir["ymax"]
      )
  )


# -------------------------------------------------
# Dynamische Legende
#
# Beim Wechsel der Diagnose wird automatisch
# die passende SIR-Skala angezeigt.
# -------------------------------------------------

legenden_json_sir <-
  jsonlite::toJSON(
    legenden_gruppen_sir,
    auto_unbox = TRUE
  )


js_code_sir <- paste0(

  "function(el, x) {",

  "var map = this;",

  "var legends = ",
  legenden_json_sir,
  ";",

  "map.on('baselayerchange', function(e) {",

  "var box = el.querySelector('.sir-diagnose-legende');",

  "if (box && legends[e.name]) {",

  "box.innerHTML = legends[e.name];",

  "}",

  "});",

  "}"
)


htmlwidgets::onRender(
  m_sir,
  js_code_sir
)
```
:::

*Quelle: Epidemiologisches Krebsregister Niedersachsen, Kleinräumiger Krebsatlas. Zeitraum 2013–2022. Gebietsgrenzen: LGLN Niedersachsen.*

## Methodik und Interpretation

Die kleinräumigen Gebiete entsprechen den regionalen Beobachtungseinheiten des **Kleinräumigen Krebsatlas**. In der Grafschaft Bentheim werden sieben Beobachtungseinheiten ausgewiesen: die Städte **Nordhorn** und **Bad Bentheim**, die Gemeinde **Wietmarschen** sowie die Samtgemeinden **Emlichheim**, **Neuenhaus**, **Schüttorf** und **Uelsen**. Die dargestellten Daten beziehen sich auf die Diagnosejahre **2013–2022**.

Die in den ASR-Grafiken und -Karten angegebene **Fallzahl 2013–2022** ist die absolute Zahl der registrierten Neuerkrankungen im gesamten Zehnjahreszeitraum. Sie ist nicht mit der ASR gleichzusetzen. Ein rechnerischer Jahresdurchschnitt kann durch Division der Fallzahl durch zehn gebildet werden, ist aber weiterhin eine absolute Zahl und keine altersstandardisierte Rate.

Die **altersstandardisierte Inzidenzrate (ASR)** wird im Krebsatlas mittels direkter Altersstandardisierung berechnet. Die altersspezifischen Erkrankungsraten werden dabei mit der Altersverteilung einer Standardbevölkerung gewichtet; verwendet wird der **alte Europastandard (Doll & Cook, 1967)**. Ausgewiesen wird die über den gewählten Zeitraum gemittelte jährliche Erkrankungshäufigkeit je **100.000 Einwohner**. Dadurch können Regionen mit unterschiedlichen Altersstrukturen besser miteinander verglichen werden. Die ASR lässt sich nicht unmittelbar aus der absoluten Fallzahl und der Einwohnerzahl ableiten.

Das **standardisierte Inzidenzverhältnis (SIR)** beruht auf einer indirekten Standardisierung. Es setzt die beobachtete Zahl an Erkrankungsfällen ins Verhältnis zu der Zahl, die bei der jeweiligen Altersstruktur aufgrund der altersspezifischen Erkrankungsraten in Niedersachsen erwartet würde. Ein SIR von **1,00** entspricht dem niedersächsischen Referenzniveau; Werte unter 1,00 stehen für weniger, Werte über 1,00 für mehr beobachtete Fälle als erwartet.

Bei der Interpretation des SIR ist zusätzlich das **95%-Konfidenzintervall** zu berücksichtigen. Ein SIR über oder unter 1,00 allein bedeutet noch nicht, dass eine statistisch eindeutige Abweichung vorliegt. Umfasst das 95%-Konfidenzintervall den Wert 1,00, ist die beobachtete Abweichung auf dieser Grundlage statistisch nicht eindeutig.

Kleinräumige Kennzahlen können insbesondere bei kleineren Bevölkerungs- und Fallzahlen stärker durch Zufallsschwankungen beeinflusst werden. Die dargestellten regionalen Unterschiede erlauben deshalb keine unmittelbaren Rückschlüsse auf individuelle Erkrankungsrisiken oder auf mögliche Ursachen regionaler Unterschiede. Für kausale Aussagen wären weiterführende epidemiologische Analysen erforderlich.

*Quelle der Kennzahlen und methodischen Definitionen: Epidemiologisches Krebsregister Niedersachsen, Kleinräumiger Krebsatlas.*