---
title: "Landwirtschaft"
page-layout: full
toc: false
---

```{r}
#| include: false
#| warning: false
#| message: false

library(dplyr)
library(readr)
library(plotly)
library(htmlwidgets)
library(scales)

landwirtschaft_2020 <- read_csv2(
  "data/landwirtschaft/landwirtschaft_tierhaltung_2020.csv",
  show_col_types = FALSE
)

format_ganz <- function(x) {
  format(
    round(x, 0),
    big.mark = ".",
    decimal.mark = ",",
    scientific = FALSE,
    trim = TRUE
  )
}

format_dezimal <- function(x) {
  format(
    round(x, 1),
    big.mark = ".",
    decimal.mark = ",",
    nsmall = 1,
    scientific = FALSE,
    trim = TRUE
  )
}
```


# 🌾 Landwirtschaft

## Tierhaltung je Einwohner (2020)

Wie viele Rinder, Schweine und Hühner werden in den Gemeinden der Grafschaft Bentheim im Verhältnis zu ihrer Einwohnerzahl gehalten?

Die folgenden Darstellungen vergleichen die **25 Gemeinden der Grafschaft Bentheim** anhand der Zahl der Tiere je Einwohner im Jahr 2020.

Dabei werden ausschließlich die Gesamtbestände der drei Tierarten betrachtet:

- 🐄 **Rinder**
- 🐖 **Schweine**
- 🐔 **Hühner**

Die absoluten Tierbestände stammen aus der Agrarstrukturerhebung des Landesamtes für Statistik Niedersachsen. Für nicht veröffentlichte Gemeindeangaben wird **„k. A.“** ausgewiesen.

> **Hinweis:** Die Tierbestände beziehen sich auf den 1. März 2020. Die Bevölkerungszahlen werden ebenfalls für das Jahr 2020 verwendet.


---

## 🫧 Bubble-Board

Jede Blase steht für eine Gemeinde. Auf der **X-Achse** ist die Einwohnerzahl 2020 dargestellt, auf der **Y-Achse** die Zahl der Tiere je Einwohner. Die **Größe der Blase** entspricht der absoluten Tierzahl.

Mit dem Umschalter kann zwischen 🐄 Rindern, 🐖 Schweinen und 🐔 Hühnern gewechselt werden.

::: {.landwirtschaft-chart}

```{r}
#| echo: false
#| warning: false
#| message: false

# ------------------------------------------------------------
# Daten für Bubble-Board vorbereiten
# Grafschaft insgesamt bewusst ausschließen
# ------------------------------------------------------------

bubble_rinder <- landwirtschaft_2020 |>
  filter(
    gemeinde != "Grafschaft insgesamt",
    !is.na(rinder_2020)
  ) |>
  transmute(
    gemeinde,
    einwohner_2020,
    tierzahl = rinder_2020,
    tiere_je_einwohner = rinder_je_einwohner
  ) |>
  mutate(
    bubble_size = rescale(
      sqrt(tierzahl),
      to = c(14, 58)
    ),
    hover = paste0(
      "<b>🐄 ", gemeinde, "</b>",
      "<br>Einwohner 2020: ", format_ganz(einwohner_2020),
      "<br>Rinder 2020: ", format_ganz(tierzahl),
      "<br><b>Rinder je Einwohner: ",
      format_dezimal(tiere_je_einwohner),
      "</b>"
    )
  )


bubble_schweine <- landwirtschaft_2020 |>
  filter(
    gemeinde != "Grafschaft insgesamt",
    !is.na(schweine_2020)
  ) |>
  transmute(
    gemeinde,
    einwohner_2020,
    tierzahl = schweine_2020,
    tiere_je_einwohner = schweine_je_einwohner
  ) |>
  mutate(
    bubble_size = rescale(
      sqrt(tierzahl),
      to = c(14, 58)
    ),
    hover = paste0(
      "<b>🐖 ", gemeinde, "</b>",
      "<br>Einwohner 2020: ", format_ganz(einwohner_2020),
      "<br>Schweine 2020: ", format_ganz(tierzahl),
      "<br><b>Schweine je Einwohner: ",
      format_dezimal(tiere_je_einwohner),
      "</b>"
    )
  )


bubble_huehner <- landwirtschaft_2020 |>
  filter(
    gemeinde != "Grafschaft insgesamt",
    !is.na(huehner_2020)
  ) |>
  transmute(
    gemeinde,
    einwohner_2020,
    tierzahl = huehner_2020,
    tiere_je_einwohner = huehner_je_einwohner
  ) |>
  mutate(
    bubble_size = rescale(
      sqrt(tierzahl),
      to = c(14, 58)
    ),
    hover = paste0(
      "<b>🐔 ", gemeinde, "</b>",
      "<br>Einwohner 2020: ", format_ganz(einwohner_2020),
      "<br>Hühner 2020: ", format_ganz(tierzahl),
      "<br><b>Hühner je Einwohner: ",
      format_dezimal(tiere_je_einwohner),
      "</b>"
    )
  )


# ------------------------------------------------------------
# Bubble-Grafik
# ------------------------------------------------------------

p_bubble <- plot_ly() |>

  add_markers(
    data = bubble_rinder,
    x = ~einwohner_2020,
    y = ~tiere_je_einwohner,
    text = ~hover,
    hovertemplate = "%{text}<extra></extra>",
    marker = list(
      size = bubble_rinder$bubble_size,
      color = "#2E7D32",
      opacity = 0.72,
      line = list(
        color = "#1B5E20",
        width = 1
      )
    ),
    name = "🐄 Rinder",
    visible = TRUE
  ) |>

  add_markers(
    data = bubble_schweine,
    x = ~einwohner_2020,
    y = ~tiere_je_einwohner,
    text = ~hover,
    hovertemplate = "%{text}<extra></extra>",
    marker = list(
      size = bubble_schweine$bubble_size,
      color = "#E57373",
      opacity = 0.72,
      line = list(
        color = "#C62828",
        width = 1
      )
    ),
    name = "🐖 Schweine",
    visible = FALSE
  ) |>

  add_markers(
    data = bubble_huehner,
    x = ~einwohner_2020,
    y = ~tiere_je_einwohner,
    text = ~hover,
    hovertemplate = "%{text}<extra></extra>",
    marker = list(
      size = bubble_huehner$bubble_size,
      color = "#E9B949",
      opacity = 0.78,
      line = list(
        color = "#B77900",
        width = 1
      )
    ),
    name = "🐔 Hühner",
    visible = FALSE
  ) |>

  layout(

    showlegend = FALSE,
    hovermode = "closest",

    margin = list(
      l = 75,
      r = 25,
      t = 95,
      b = 70
    ),

    xaxis = list(
      title = list(
        text = "Einwohner 2020"
      ),

      type = "log",

      tickvals = c(
        500,
        1000,
        2000,
        5000,
        10000,
        20000,
        50000
      ),

      ticktext = c(
        "500",
        "1.000",
        "2.000",
        "5.000",
        "10.000",
        "20.000",
        "50.000"
      ),

      tickangle = 0,

      gridcolor = "#E6E9EC",

      zeroline = FALSE
    ),

    yaxis = list(
      title = list(
        text = "Rinder je Einwohner"
      ),

      rangemode = "tozero",

      gridcolor = "#E6E9EC",

      zeroline = TRUE,

      zerolinecolor = "#BBBBBB"
    ),

    plot_bgcolor = "#FFFFFF",
    paper_bgcolor = "#FFFFFF",

    updatemenus = list(

      list(

        type = "buttons",

        direction = "right",

        x = 0,
        y = 1.17,

        xanchor = "left",
        yanchor = "top",

        bgcolor = "#FFFFFF",

        bordercolor = "#D8D8D8",

        borderwidth = 1,

        font = list(
          size = 13
        ),

        buttons = list(

          list(
            label = "🐄 Rinder",
            method = "update",

            args = list(

              list(
                visible = c(
                  TRUE,
                  FALSE,
                  FALSE
                )
              ),

              list(
                yaxis = list(
                  title = list(
                    text = "Rinder je Einwohner"
                  ),
                  rangemode = "tozero",
                  autorange = TRUE,
                  gridcolor = "#E6E9EC",
                  zeroline = TRUE,
                  zerolinecolor = "#BBBBBB"
                )
              )
            )
          ),

          list(
            label = "🐖 Schweine",
            method = "update",

            args = list(

              list(
                visible = c(
                  FALSE,
                  TRUE,
                  FALSE
                )
              ),

              list(
                yaxis = list(
                  title = list(
                    text = "Schweine je Einwohner"
                  ),
                  rangemode = "tozero",
                  autorange = TRUE,
                  gridcolor = "#E6E9EC",
                  zeroline = TRUE,
                  zerolinecolor = "#BBBBBB"
                )
              )
            )
          ),

          list(
            label = "🐔 Hühner",
            method = "update",

            args = list(

              list(
                visible = c(
                  FALSE,
                  FALSE,
                  TRUE
                )
              ),

              list(
                yaxis = list(
                  title = list(
                    text = "Hühner je Einwohner"
                  ),
                  rangemode = "tozero",
                  autorange = TRUE,
                  gridcolor = "#E6E9EC",
                  zeroline = TRUE,
                  zerolinecolor = "#BBBBBB"
                )
              )
            )
          )
        )
      )
    )
  ) |>

  config(
    displayModeBar = FALSE,
    responsive = TRUE
  )


# ------------------------------------------------------------
# Smartphone:
# natives Auswahlfeld + kompaktere Achse + kleinere Bubbles
# ------------------------------------------------------------

p_bubble <- htmlwidgets::onRender(
  p_bubble,
  "
  function(el, x) {

    var menu =
      x.layout &&
      x.layout.updatemenus &&
      x.layout.updatemenus.length
        ? x.layout.updatemenus[0]
        : null;

    var buttons =
      menu && menu.buttons
        ? menu.buttons
        : [];


    var originalSizes =
      x.data.map(
        function(trace) {

          if (
            trace.marker &&
            Array.isArray(trace.marker.size)
          ) {
            return trace.marker.size.slice();
          }

          if (trace.marker) {
            return trace.marker.size;
          }

          return null;
        }
      );


    var originalHeight =
      x.layout.height ||
      el.clientHeight ||
      500;


    var wrapper =
      document.createElement('div');

    wrapper.className =
      'mobile-plotly-select-wrap';


    var label =
      document.createElement('label');

    label.className =
      'mobile-plotly-select-label';

    label.textContent =
      'Tierart auswählen';


    var select =
      document.createElement('select');

    select.className =
      'mobile-plotly-select';

    select.setAttribute(
      'aria-label',
      'Tierart auswählen'
    );


    buttons.forEach(
      function(button, index) {

        var option =
          document.createElement('option');

        option.value =
          String(index);

        option.textContent =
          button.label;

        if (index === 0) {
          option.selected = true;
        }

        select.appendChild(option);
      }
    );


    wrapper.appendChild(label);
    wrapper.appendChild(select);


    if (el.parentNode) {

      el.parentNode.insertBefore(
        wrapper,
        el
      );
    }


    function setBubbleSizes(mobile) {

      originalSizes.forEach(
        function(sizes, index) {

          if (sizes === null) {
            return;
          }

          var newSizes;

          if (Array.isArray(sizes)) {

            newSizes =
              sizes.map(
                function(size) {

                  return mobile
                    ? size * 0.82
                    : size;

                }
              );

          } else {

            newSizes =
              mobile
                ? sizes * 0.82
                : sizes;
          }


          Plotly.restyle(
            el,
            {
              'marker.size': [newSizes]
            },
            [index]
          );
        }
      );
    }


    function responsiveBubble() {

      var mobile =
        window.innerWidth <= 600;


      wrapper.style.display =
        mobile ? 'block' : 'none';


      setBubbleSizes(mobile);


      var update = {

        'autosize': true,

        'height':
          mobile
            ? 520
            : originalHeight,

        'margin.l':
          mobile ? 58 : 75,

        'margin.r':
          mobile ? 8 : 25,

        'margin.t':
          mobile ? 20 : 95,

        'margin.b':
          mobile ? 78 : 70,


        'xaxis.title.font.size':
          mobile ? 11 : 14,

        'xaxis.tickfont.size':
          mobile ? 9 : 12,

        'xaxis.tickangle':
          mobile ? -35 : 0,


        'xaxis.tickvals':
          mobile
            ? [500, 2000, 10000, 50000]
            : [
                500,
                1000,
                2000,
                5000,
                10000,
                20000,
                50000
              ],


        'xaxis.ticktext':
          mobile
            ? [
                '500',
                '2.000',
                '10.000',
                '50.000'
              ]
            : [
                '500',
                '1.000',
                '2.000',
                '5.000',
                '10.000',
                '20.000',
                '50.000'
              ],


        'yaxis.title.font.size':
          mobile ? 11 : 14,

        'yaxis.tickfont.size':
          mobile ? 9 : 12,


        'hoverlabel.font.size':
          mobile ? 11 : 13,


        'updatemenus[0].visible':
          !mobile
      };


      Plotly.relayout(
        el,
        update
      );


      Plotly.Plots.resize(el);
    }


    select.addEventListener(
      'change',
      function() {

        var index =
          Number(select.value);

        var button =
          buttons[index];


        if (
          !button ||
          !button.args
        ) {
          return;
        }


        Plotly.update(
          el,
          button.args[0] || {},
          button.args[1] || {}
        ).then(
          function() {

            responsiveBubble();

          }
        );
      }
    );


    responsiveBubble();


    window.addEventListener(
      'resize',
      responsiveBubble
    );
  }
  "
)


p_bubble
```

:::

*In der Hühnerdarstellung erscheinen nur Gemeinden, für die das LSN eine Tierzahl veröffentlicht hat. Nicht veröffentlichte Werte werden nicht als Null interpretiert.*

**Quelle:** Landesamt für Statistik Niedersachsen (LSN), Agrarstrukturerhebung 2020; Bevölkerungsstand 2020.


---

## 🏆 Ranking: Tiere je Einwohner

Welche Gemeinden weisen – bezogen auf ihre Einwohnerzahl – die höchsten Tierbestände auf?

Die Balken zeigen die jeweilige Zahl der **Tiere je Einwohner im Jahr 2020**. Die Grafschaft Bentheim insgesamt wird unterhalb der Gemeinden zusätzlich als Vergleichswert dargestellt.


```{=html}
<style>

.agrar-ranking-grid {
  display: grid;
  grid-template-columns: repeat(3, minmax(0, 1fr));
  gap: 1.25rem;
  margin-top: 1.5rem;
  margin-bottom: 1.5rem;
}

.agrar-ranking-card {
  overflow: hidden;

  border: 1px solid #dddddd;
  border-radius: 14px;

  background: #ffffff;

  box-shadow:
    0 4px 14px rgba(0, 0, 0, 0.04);
}

.agrar-ranking-header {
  display: flex;
  align-items: center;
  gap: 0.75rem;

  padding: 1rem 1.1rem;
}

.agrar-ranking-header-emoji {
  font-size: 2rem;
  line-height: 1;
}

.agrar-ranking-header-title {
  font-size: 1.25rem;
  font-weight: 800;
  line-height: 1.15;
}

.agrar-ranking-header-subtitle {
  margin-top: 0.15rem;

  font-size: 0.82rem;

  color: #666666;
}

.agrar-ranking-list {
  padding: 0.35rem 0.8rem 0.7rem 0.8rem;
}

.agrar-ranking-row {
  display: grid;

  grid-template-columns:
    32px
    minmax(92px, 1.25fr)
    minmax(70px, 1fr)
    58px;

  align-items: center;

  gap: 0.45rem;

  min-height: 35px;

  padding: 0.28rem 0;

  border-bottom: 1px solid #eeeeee;
}

.agrar-ranking-row:last-child {
  border-bottom: none;
}

.agrar-ranking-rang {
  display: flex;
  align-items: center;
  justify-content: center;

  width: 25px;
  height: 25px;

  border-radius: 50%;

  font-size: 0.74rem;
  font-weight: 700;
}

.agrar-ranking-gemeinde {
  min-width: 0;

  font-size: 0.82rem;
  line-height: 1.15;

  overflow-wrap: anywhere;
}

.agrar-ranking-track {
  position: relative;

  height: 12px;

  overflow: hidden;

  border-radius: 999px;

  background: #eeeeee;
}

.agrar-ranking-bar {
  height: 100%;

  min-width: 2px;

  border-radius: 999px;
}

.agrar-ranking-value {
  text-align: right;

  white-space: nowrap;

  font-size: 0.8rem;
  font-weight: 700;
}

.agrar-ranking-missing {
  color: #888888;
}

.agrar-ranking-missing .agrar-ranking-track {
  background:
    repeating-linear-gradient(
      135deg,
      #f1f1f1,
      #f1f1f1 5px,
      #e5e5e5 5px,
      #e5e5e5 10px
    );
}

.agrar-ranking-landkreis {
  margin-top: 0.35rem;

  padding: 0.8rem;

  border-top: 2px solid rgba(0, 0, 0, 0.08);
}

.agrar-ranking-landkreis .agrar-ranking-row {
  border-bottom: none;

  font-weight: 700;
}


/* Rinder */

.agrar-ranking-rinder .agrar-ranking-header {
  background: #EDF7ED;
}

.agrar-ranking-rinder .agrar-ranking-header-title {
  color: #1B5E20;
}

.agrar-ranking-rinder .agrar-ranking-rang {
  background: #DDEEDD;
  color: #1B5E20;
}

.agrar-ranking-rinder .agrar-ranking-bar {
  background: #2E7D32;
}


/* Schweine */

.agrar-ranking-schweine .agrar-ranking-header {
  background: #FDEEEF;
}

.agrar-ranking-schweine .agrar-ranking-header-title {
  color: #9F1D35;
}

.agrar-ranking-schweine .agrar-ranking-rang {
  background: #F9D9DE;
  color: #9F1D35;
}

.agrar-ranking-schweine .agrar-ranking-bar {
  background: #D95D73;
}


/* Hühner */

.agrar-ranking-huehner .agrar-ranking-header {
  background: #FFF6DC;
}

.agrar-ranking-huehner .agrar-ranking-header-title {
  color: #8A5B00;
}

.agrar-ranking-huehner .agrar-ranking-rang {
  background: #F9E9B0;
  color: #7A5100;
}

.agrar-ranking-huehner .agrar-ranking-bar {
  background: #E9B949;
}


/* Tablet und Smartphone */

@media (max-width: 1000px) {

  .agrar-ranking-grid {
    grid-template-columns: 1fr;
    gap: 1.4rem;
  }

  .agrar-ranking-row {
    grid-template-columns:
      34px
      minmax(115px, 1.4fr)
      minmax(90px, 1fr)
      62px;
  }

  .agrar-ranking-gemeinde {
    font-size: 0.9rem;
  }

  .agrar-ranking-value {
    font-size: 0.86rem;
  }

}


/* Sehr kleine Smartphones */

@media (max-width: 480px) {

  .agrar-ranking-list {
    padding-left: 0.6rem;
    padding-right: 0.6rem;
  }

  .agrar-ranking-row {
    grid-template-columns:
      28px
      minmax(90px, 1.25fr)
      minmax(60px, 0.9fr)
      54px;

    gap: 0.35rem;
  }

  .agrar-ranking-rang {
    width: 23px;
    height: 23px;

    font-size: 0.68rem;
  }

  .agrar-ranking-gemeinde {
    font-size: 0.8rem;
  }

  .agrar-ranking-value {
    font-size: 0.78rem;
  }

  .agrar-ranking-track {
    height: 10px;
  }

}

</style>
```


```{r}
#| echo: false
#| warning: false
#| message: false
#| results: asis

# ------------------------------------------------------------
# Funktion: Ranking-Karte erzeugen
# ------------------------------------------------------------

ranking_karte <- function(
    daten,
    wert_spalte,
    tierzahl_spalte,
    tiername,
    emoji,
    css_klasse
) {

  gemeinden <- daten |>

    filter(
      gemeinde != "Grafschaft insgesamt"
    ) |>

    mutate(
      wert = .data[[wert_spalte]],
      tierzahl = .data[[tierzahl_spalte]]
    ) |>

    arrange(
      desc(wert),
      gemeinde
    ) |>

    mutate(
      rang =
        ifelse(
          is.na(wert),
          NA_integer_,
          cumsum(!is.na(wert))
        )
    )


  landkreis <- daten |>

    filter(
      gemeinde == "Grafschaft insgesamt"
    ) |>

    mutate(
      wert = .data[[wert_spalte]],
      tierzahl = .data[[tierzahl_spalte]]
    )


  max_wert <- max(
    gemeinden$wert,
    na.rm = TRUE
  )


  ranking_zeile <- function(
      gemeinde,
      wert,
      tierzahl,
      einwohner,
      rang = NA,
      landkreis = FALSE
  ) {

    fehlt <- is.na(wert)


    rang_text <-
      if (landkreis) {

        "LK"

      } else if (fehlt) {

        "–"

      } else {

        as.character(rang)
      }


    wert_text <-
      if (fehlt) {

        "k. A."

      } else {

        format_dezimal(wert)
      }


    breite <-
      if (fehlt) {

        0

      } else {

        max(
          2,
          min(
            100,
            wert / max_wert * 100
          )
        )
      }


    tooltip <-
      if (fehlt) {

        paste0(
          gemeinde,
          ": Tierzahl für 2020 nicht veröffentlicht"
        )

      } else {

        paste0(
          gemeinde,
          " | Einwohner: ",
          format_ganz(einwohner),
          " | ",
          tiername,
          ": ",
          format_ganz(tierzahl),
          " | ",
          tiername,
          " je Einwohner: ",
          format_dezimal(wert)
        )
      }


    gemeinde_html <-
      htmltools::htmlEscape(gemeinde)


    tooltip_html <-
      htmltools::htmlEscape(tooltip)


    klasse <-
      if (fehlt) {

        "agrar-ranking-row agrar-ranking-missing"

      } else {

        "agrar-ranking-row"
      }


    paste0(

      '<div class="',
      klasse,
      '" title="',
      tooltip_html,
      '" onclick="this.classList.toggle(\'is-open\')" tabindex="0">',

      '<div class="agrar-ranking-rang">',
      rang_text,
      '</div>',

      '<div class="agrar-ranking-gemeinde">',
      gemeinde_html,
      '</div>',

      '<div class="agrar-ranking-track">',

      if (!fehlt) {
        paste0(
          '<div class="agrar-ranking-bar" style="width:',
          sprintf("%.1f", breite),
          '%;"></div>'
        )
      } else {
        ""
      },

      '</div>',

      '<div class="agrar-ranking-value">',
      wert_text,
      '</div>',

      '<div class="agrar-ranking-mobile-detail">',
      if (fehlt) {

        paste0(
          tiername,
          ": Tierzahl für 2020 nicht veröffentlicht."
        )

      } else {

        paste0(
          "Einwohner: ",
          format_ganz(einwohner),
          " · ",
          tiername,
          ": ",
          format_ganz(tierzahl),
          " · ",
          tiername,
          " je Einwohner: ",
          format_dezimal(wert)
        )

      },
      '</div>',

      '</div>'
    )
  }


  zeilen <- vapply(

    seq_len(nrow(gemeinden)),

    function(i) {

      ranking_zeile(

        gemeinde =
          gemeinden$gemeinde[i],

        wert =
          gemeinden$wert[i],

        tierzahl =
          gemeinden$tierzahl[i],

        einwohner =
          gemeinden$einwohner_2020[i],

        rang =
          gemeinden$rang[i],

        landkreis =
          FALSE
      )
    },

    character(1)
  )


  landkreis_zeile <- ranking_zeile(

    gemeinde =
      "Grafschaft insgesamt",

    wert =
      landkreis$wert[1],

    tierzahl =
      landkreis$tierzahl[1],

    einwohner =
      landkreis$einwohner_2020[1],

    rang =
      NA,

    landkreis =
      TRUE
  )


  paste0(

    '<div class="agrar-ranking-card ',
    css_klasse,
    '">',

    '<div class="agrar-ranking-header">',

    '<div class="agrar-ranking-header-emoji">',
    emoji,
    '</div>',

    '<div>',

    '<div class="agrar-ranking-header-title">',
    tiername,
    '</div>',

    '<div class="agrar-ranking-header-subtitle">',
    tiername,
    ' je Einwohner (2020)',
    '</div>',

    '</div>',

    '</div>',

    '<div class="agrar-ranking-list">',

    paste(
      zeilen,
      collapse = ""
    ),

    '</div>',

    '<div class="agrar-ranking-landkreis">',

    landkreis_zeile,

    '</div>',

    '</div>'
  )
}


# ------------------------------------------------------------
# Drei Rankings erstellen
# ------------------------------------------------------------

ranking_rinder <- ranking_karte(

  daten =
    landwirtschaft_2020,

  wert_spalte =
    "rinder_je_einwohner",

  tierzahl_spalte =
    "rinder_2020",

  tiername =
    "Rinder",

  emoji =
    "🐄",

  css_klasse =
    "agrar-ranking-rinder"
)


ranking_schweine <- ranking_karte(

  daten =
    landwirtschaft_2020,

  wert_spalte =
    "schweine_je_einwohner",

  tierzahl_spalte =
    "schweine_2020",

  tiername =
    "Schweine",

  emoji =
    "🐖",

  css_klasse =
    "agrar-ranking-schweine"
)


ranking_huehner <- ranking_karte(

  daten =
    landwirtschaft_2020,

  wert_spalte =
    "huehner_je_einwohner",

  tierzahl_spalte =
    "huehner_2020",

  tiername =
    "Hühner",

  emoji =
    "🐔",

  css_klasse =
    "agrar-ranking-huehner"
)


# ------------------------------------------------------------
# HTML ausgeben
# ------------------------------------------------------------

cat(
  '<div class="agrar-ranking-grid">',
  ranking_rinder,
  ranking_schweine,
  ranking_huehner,
  '</div>'
)
```

::: {.agrar-ranking-hinweis}

**LK = Grafschaft Bentheim insgesamt.** Der Landkreis wird als Vergleichswert separat unterhalb der 25 Gemeinden dargestellt und erhält deshalb keine Rangnummer.

Bei **„k. A.“** wurde die Tierzahl vom LSN nicht veröffentlicht. Diese Gemeinden werden nicht in die Rangfolge der verfügbaren Werte einbezogen und ausdrücklich **nicht als Null** gewertet.

**Quelle:** Landesamt für Statistik Niedersachsen (LSN), Agrarstrukturerhebung 2020; Bevölkerungsstand 2020.

:::